ACORDAO-COMPLETO-2513062

ACÓRDÃO 2025/2022 ATA 13/2022 - SEGUNDA CÂMARA

VISTOS, relatados e discutidos estes autos que tratam de Tomada de Contas Especial instaurada pelo Ministério do Turismo em razão de não apresentação de documentação exigida para a prestação de contas do Convênio MTur 450/2010 (Siconv n. 734945/2010) , firmado entre o Ministério do Turismo (MTur) e a Prefeitura Municipal de Goiatins/TO e que tinha por objeto o apoio à realização do projeto "Micaretins - Carnaval fora de época de Goiatins";
ACORDAM os Ministros do Tribunal de Contas da União, reunidos em sessão da 2ª Câmara, ante as razões expostas pelo relator, em:
9.1. considerar revel para todos os efeitos o Sr. Neodir Saorin, dando-se prosseguimento ao processo, com fulcro no art. 12, § 3º, da Lei 8.443/92;
9.2. rejeitar as alegações de defesa apresentadas pelo responsável Sr. Vinicius Donnover Gomes;
9.3. julgar irregulares, com fundamento nos arts. 1º, inciso I, 16, inciso III, alínea "c", da Lei 8.443/1992 c/c os arts. 19 e 23, inciso III, da mesma Lei, e com arts. 1º, inciso I, 209, inciso II, 210 e 214, inciso III, do Regimento Interno, as contas do Sr. Neodir Saorin, na condição de Prefeito do município de Goiatins/TO (gestão de 1/1/2009 a 16/8/2011 e de 25/10/2011 a 4/3/2012) , e condená-lo ao pagamento das quantias a seguir especificadas, com a fixação do prazo de quinze dias, a contar das notificações, para comprovar, perante o Tribunal (art. 214, inciso III, alínea "a", do Regimento Interno) , o recolhimento das dívidas aos cofres do Tesouro Nacional, atualizadas monetariamente e acrescidas dos juros de mora, calculados a partir das datas discriminadas, até a data dos recolhimentos, na forma prevista na legislação em vigor:
	VALOR ORIGINAL (R$) 
	DATA DA OCORRÊNCIA

	100.000,00
	7/6/2012

	11.870,00
	7/6/2012

Valor atualizado, e com juros de mora, até 25/8/2021: R$ 195.297,05 (peça 65) 
9.4. aplicar ao Sr. Neodir Saorin a multa prevista no art. 57 da Lei 8.443/1992 c/c o art. 267 do Regimento Interno, no valor de R$ 20.000,00 (vinte mil reais) , com a fixação do prazo de quinze dias, a contar da notificação, para comprovar, perante o Tribunal (art. 214, inciso III, alínea "a", do Regimento Interno) , o recolhimento da dívida aos cofres do Tesouro Nacional, atualizada monetariamente desde a data deste acórdão até a do efetivo recolhimento, se for paga após o vencimento, na forma da legislação em vigor;
9.5. julgar regulares com ressalva, com fundamento nos arts. 1º, inciso I, 12, § 2º, 16, inciso II, 18 e 23, inciso II, da Lei 8.443/1992, c/c os arts. 1º, inciso I, 202, § 4º, 208 e 214, inciso II, do Regimento Interno, as contas do Sr. Vinicius Donnover Gomes, dando-se-lhe quitação;
9.6. autorizar, desde logo, nos termos do art. 28, inciso II, da Lei 8.443/1992, a cobrança judicial das dívidas, caso não atendidas as notificações;
9.7. autorizar, caso seja de interesse do responsável, o pagamento das dívidas em até 36 parcelas, nos termos do art. 26 da Lei 8.443/1992 c/c o art. 217 do Regimento Interno, fixando-lhe o prazo de quinze dias, a contar do recebimento da notificação, para comprovar perante o Tribunal o recolhimento da primeira parcela, e de trinta dias, a contar da parcela anterior, para comprovar os recolhimentos das demais parcelas, devendo incidir sobre cada valor mensal, atualizado monetariamente, os juros de mora devidos, na forma prevista na legislação em vigor;
9.8. enviar cópia deste Acórdão ao Ministério do Turismo e aos responsáveis, para ciência, e ao Procurador-Chefe da Procuradoria da República no Tocantins, nos termos do § 3º do art. 16 da Lei 8.443/1992 c/c o § 7º do art. 209 do Regimento Interno do TCU, para adoção das medidas cabíveis, comunicando-lhes que o relatório e o voto que o fundamentam podem ser acessados por meio do endereço eletrônico www.tcu.gov.br/acordaos.

Tomada de Contas Especial instaurada pelo Ministério do Turismo em razão de não apresentação de documentação exigida para a prestação de contas do Convênio MTur 450/2010 (Siconv n. 734945/2010), firmado entre o Ministério do Turismo (MTur) e a Prefeitura Municipal de Goiatins/TO e que tinha por objeto o apoio à realização do projeto "Micaretins - Carnaval fora de época de Goiatins".

Segunda Câmara

Município de Goiatins - TO.

3. Interessados/Responsáveis:
3.1. Interessados: Ministério do Turismo (05.457.283/0001-19); Município de Goiatins - TO (01.832.476/0001-51).
3.2. Responsáveis: Neodir Saorin (XXX.166.169-XX); Vinicius Donnover Gomes (XXX.806.991-XX).

13.1. Ministros presentes: Bruno Dantas (Presidente), Augusto Nardes (Relator) e Antonio Anastasia.
13.2. Ministro-Substituto convocado: Marcos Bemquerer Costa.
13.3. Ministro-Substituto presente: André Luís de Carvalho.

AUGUSTO NARDES

Transcrevo a seguir a derradeira instrução lavrada por auditor da Secretaria de Controle Externo de Tomada de Contas Especial (peça 66) , a qual contou com a anuência do corpo dirigente da unidade (peças 67 e 68) :
"INTRODUÇÃO
1.	Trata-se de Tomada de Contas Especial instaurada pelo Ministério do Turismo, originalmente em desfavor do Sr. Neodir Saorin (CPF XXX.166.169-XX) , na condição de Prefeito do município de Goiatins/TO (gestão: de 1/1/2009 a 16/8/2011 e de 25/10/2011 a 4/3/2012) , em razão de não apresentação de documentação exigida para a prestação de contas do Convênio MTur  450/2010 (Siconv n. 734945/2010) (peça 1, p. 25-43) , firmado entre o Ministério do Turismo e a Prefeitura Municipal de Goiatins/TO (CNPJ 01.832.476/0001-51) , e que tinha por objeto o apoio à realização do projeto 'Micaretins - Carnaval fora de época de Goiatins', conforme Plano de Trabalho (peça 1, p. 60) , em decorrência de irregularidades na execução física/financeira.
HISTÓRICO	
2.	O Convênio Siconv 734945/2010 foi firmado no valor de R$ 109.000,00, sendo R$ 100.000,00, à conta do concedente, e R$ 9.000,00, referentes à contrapartida do convenente (peça 1, p. 31-32) . Teve vigência de 22/5/2010 a 29/8/2010, sendo prorrogado de ofício por meio de apostilamento até 6/10/2010 (peça 1, p. 49) , com mais 30 dias para a apresentação da prestação de contas, conforme cláusula décima segunda (peça 1, p. 38) . 
2.1.	Os recursos foram liberados por meio da ordem bancária 10OB800823 (peça 1, p. 48) em 4/6/2010, tendo sido depositados na conta específica (conta n. 14.767-2, agência n. 2064-8, do Banco do Brasil) na data de 29/6/2010 (peça 2, p. 10) . 
2.2.	Não houve fiscalização in loco do convênio por parte do Ministério do Turismo (peça 2, p. 26) .
2.3.	A prestação de contas foi enviada por meio do Ofício 16/2011, de 6/1/2011, da Prefeitura Municipal de Goiatins/TO (peça 1, p. 54-112; peça 2, p. 1-23) , a qual foi analisada por meio das seguintes notas técnicas: 
a) Nota Técnica de Análise 444/2012, de 9/5/2012 (peça 2, p. 24-28) , da Coordenação-Geral de Monitoramento, Fiscalização e Avaliação de Convênios - CGMC. Esta concluiu pela necessidade de diligenciamento com base nas ressalvas listadas à peça 2, p. 26. Dentre os itens apontados restaram ausentes:
- declaração do convenente atestando a realização do evento;
- relatórios de cumprimento do objeto e de execução físico-financeira;
- fotografia, filmagem e/ou material de divulgação pós-evento (publicação em jornais, revistas ou reportagens televisivas) , que comprovem a efetiva realização do evento e a utilização da logomarca do MTur;
- fotografia, filmagem e/ou material de divulgação pós-evento (publicação em jornais, revistas ou reportagens televisivas) , que comprovem a efetiva apresentação artística no evento proposto; dentre outros;
b) Nota Técnica de Análise 162/2015 (peça 2, p. 85-88) , da Coordenação Especial de Prestação de Contas, de 3/12/2015, ratificou a reprovação da prestação de contas.
2.4.	O fundamento para a instauração da Tomada de Contas Especial, conforme apontado no despacho da Coordenação-Geral de Convênios do MTur foi o seguinte, em síntese (peça 2, p. 69) : 
não apresentação de documentação complementar, requerida à Prefeitura Municipal de Goiatins/TO, por meio do Ofício n. 0570/2012 CGMC/SNPTur/MTur, de 11/5/2012 (peça 2, p. 29) , a qual foi recebida em 22/5/2012, conforme A.R. (peça 2, p. 30) , em face das ressalvas constantes na Nota Técnica de Análise n. 444/2012, de 9/5/2012.
2.5.	Por meio do Ofício 1335/2016/CGCV/SPOA/SE/MTur, de 26/1/2016 (peça 2, p. 106-107) , recebido em 16/2/2016, conforme A.R. (peça 2, p. 128) , o Ministério do Turismo notificou o responsável da reprovação da prestação de contas, requerendo a devolução dos recursos, bem assim a entidade convenente por meio do Ofício 944/2015/CGCV/SPOA/SE/MTur, de 7/12/2015 (peça 2, p. 108-109) , porém em relação a essa última comunicação não foi localizado nos autos o documento que atesta seu recebimento.
2.6.	Diante do não saneamento das irregularidades apontadas e da não devolução dos recursos, instaurou-se a Tomada de Contas Especial. 
2.7.	No Relatório de Tomada de Contas Especial 181/2016, de 23/9/2016 (peça 2, p. 134-138) concluiu-se que o prejuízo importaria no valor total dos recursos repassados, imputando-se a responsabilidade ao Sr. Neodir Saorin (CPF XXX.166.169-XX) , na condição de Prefeito do município de Goiatins/TO (gestão: 2009-2012) , em razão de irregularidades na execução física e financeira do Convênio Siconv 734945/2010.
2.8.	O Relatório de Auditoria 120/2017 da Controladoria Geral da União (peça 2, p. 148-150) também chegou às mesmas conclusões. Após serem emitidos o Certificado de Auditoria (peça 2, p. 151) , o Parecer do Dirigente de Controle Interno (peça 2, p. 152) e o Pronunciamento Ministerial (peça 2, p. 156-157) , o processo foi remetido a esse Tribunal.
2.9.	No âmbito do Ministério do Turismo, a apuração da fase interna da TCE desenvolveu-se nos autos do processo de TCE 72031.000324/2011-52, o qual foi precedido de apurações no âmbito do processo de prestação de contas de 72031.008412/2010-11 (cf. peça 2, p. 134) .
2.10.	As peças exigidas pela IN/TCU 71/2012 que se encontram nos autos são as seguintes: ficha de qualificação dos responsáveis (peça 2, p. 131) ; demonstrativos de débito (peça 2, p. 132-133) ; registro de responsabilidade em conta do ativo (peça 2, p. 158) ; relatório do Tomador de Contas Especial n. 181/2016, de 23/9/2016 (peça 2, p. 134-138) ; relatório de auditoria CI n. 120/2017 (peça 2, p. 148-150) ; certificado de auditoria n. 120/2017 (peça 2, p. 151) ; parecer do dirigente de controle interno n. 120/2017 (peça 2, p. 152) ; pronunciamento ministerial (peça 2, p. 156-157) . Na fase interna desta TCE foi anexado documento que aponta a gestão do responsável, como sendo a partir de 2008 (peça 2, p. 145) .
Esgotamento da via administrativa do Ministério do Turismo para ressarcimento do dano
2.11.	Preliminarmente, oportuno consignar que não foram esgotadas, na via administrativa de controle interno do Ministério do Turismo, as medidas para ressarcimento do dano, em face dos seguintes fatos: 
a) Sr. Neodir Saorin: as comunicações remetidas para esse responsável foram entregues no seguinte endereço: Praça Montano Nunes, nº 01 - Centro - Goiatins/TO, conforme o Ofício 1335/2016/CGCV/SPOA/SE/MTur, de 26/1/2016 (peça 2, p. 106-107) , recebido em 16/2/2016, conforme o seguinte A.R. (peça 2, p. 128) . Na ficha de qualificação do responsável anexada em momento anterior à confecção do Relatório de Tomador de Contas Especial o mesmo erro persistiu (peça 2, p. 131) . Concluiu-se na instrução técnica inicial (peça 5) que o responsável não foi sequer devidamente notificado sobre as irregularidades pela autoridade administrativa competente na fase interna desta TCE.
2.12.	Já as notificações direcionadas ao Sr. Vinicius Donnover Gomes (CPF XXX.806.991-XX) não ocorreram na fase interna desta TCE, posto que somente foi inserido no rol de responsáveis na fase externa da TCE.
Fase externa da TCE
3.	A presente tomada de contas especial foi autuada no TCU em 11/4/2017, dando início à fase externa da TCE.
3.1.	Em 4/11/2018 foi realizada a instrução inicial dos autos (peça 5) . Naquela oportunidade foi proposta a citação dos responsáveis: Sr. Neodir Saorin (CPF XXX.166.169-XX) e Sr. Vinicius Donnover Gomes (CPF XXX.806.991-XX) .  
3.2.	Em 25/11/2019 foi realizada a 2ª. instrução técnica (peça 35) . Naquela oportunidade restou registrado que, em cumprimento ao Despacho do Sr. Secretário da Secex-TCE (peça 7) , foi promovida a citação das seguintes pessoas:
a) Sr. NEODIR SAORIN (CPF: XXX.166.169-XX) : mediante o Ofício 3294/2018-TCU/Secex-TCE, de 30/11/2018 (peça 8) . Os Correios devolveram o A.R., porém informando que os dados do endereço eram insuficientes (peça 15) . Foi realizada pesquisa de endereço quanto a esse responsável em base de dados informatizada federal (peças 13, 16 e 17) . Foi encaminhada nova citação, mediante o Ofício 2384/2019-TCU/Secex-TCE, de 8/5/2019 (peça 19) . Os Correios devolveram o A.R., porém informando que o endereço era insuficiente (peça 21) . Foi realizada nova pesquisa de endereço pela Segecex, porém não se localizando nenhum novo endereço alternativo, em relação a esse responsável (peça 22) . Foi realizada nova citação, mediante o Edital 0179/2019-TCU/Secex-TCE, de 15/10/2019 (peça 23) , o qual foi publicado no D.O.U., Seção 3, nº 204, de 21/10/2019 (peça 29, p. 2) , e o Edital 0374/2019-TCU/Seproc, de 15/10/2019 (peça 25) , o qual foi publicado no D.O.U., Seção 3, nº 205, de 22/10/2019 (peça 27) ;
b) Sr. VINICIUS DONNOVER GOMES (CPF: XXX.806.991-XX) : mediante o Ofício 3295/2018-TCU/Secex-TCE, de 30/11/2018 (peça 9) . Os Correios devolveram o envelope, apondo a informação 'não procurada' (peça 11) , expressão essa que significa que o destinatário não procurou a correspondência na agência dos Correios mais próxima, consoante o voto condutor do Acórdão 2436/2013-TCU-Plenário. Os Correios devolveram o A.R., informando 'não procurada' (peça 12) . Foi realizada pesquisa de endereço quanto a esse responsável em base de dados informatizada federal (peças 14 e 17) . Foi encaminhada nova citação, mediante o Ofício 1553/2019-TCU/Secex-TCE, de 9/4/2019 (peça 18) . Os Correios devolveram o A.R., porém informando que a pessoa não fora procurada (peça 20) . Foi realizada nova pesquisa de endereço pela Segecex, porém não se localizando nenhum novo endereço alternativo, em relação a esse responsável (peça 22) . Foi realizada nova citação, mediante o Edital 0180/2019-TCU/Secex-TCE, de 15/10/2019 (peça 24) , o qual foi publicado no D.O.U., Seção 3, nº 204, de 21/10/2019 (peça 29, p. 1) , e o Edital 0375/2019-TCU/Seproc, de 15/10/2019 (peça 26) , o qual foi publicado no D.O.U., Seção 3, nº 205, de 22/10/2019 (peça 28) .
3.2.1.	Considerando que o Sr. Vinicius Donnover Gomes não foi procurado pelos Correios no endereço constante do cadastro da RFB, foi realizada a citação por edital. 
3.2.2.	Após a conclusão das comunicações processuais em 8/11/2019 (peça 33) , foi realizada nova pesquisa na internet, onde se obteve a notícia que o Sr. Vinicius Donnover Gomes foi nomeado em setembro de 2019 para exercer o cargo de Ajudante Parlamentar Júnior no Senado Federal (peça 34) . Foi, assim, proposta a realização de nova citação do Sr. Vinicius Donnover Gomes.
3.3.	Em 3/9/2020 foi realizada a 3ª instrução técnica (peça 51) . Naquela oportunidade foi proposta, entre outras medidas, julgar irregulares as contas do Sr. Neodir Saorin, condenando-o pelo débito histórico de R$ 111.870,00 e lhe aplicar multa individual.
3.4.	Por meio de parecer acostado à peça 54, o Ministério Público junto ao TCU (MP-TCU) apurou que a citação realizada por edital para o Sr. Neodir Saorin não continha todos os termos da conduta descrita quando da sua respectiva citação por ofício.
3.5.	Em 22/1/2021 foi exarado Despacho pelo Relator (peça 56) , pelo qual acompanhou o posicionamento do MPTCU pela restituição dos autos à unidade técnica de origem (SecexTCE) , para que se promovesse nova citação do Sr. Neodir Saorin, nos mesmos termos dos ofícios a ele encaminhados (peças 8 e 19) , atentando-se em especial à irregularidade descrita no item 'ii' daqueles ofícios.
ANÁLISE DOS PRESSUPOSTOS DE PROCEDIBILIDADE DA IN/TCU 71/2012
4.	Verifica-se que não houve o transcurso de mais de dez anos desde o fato gerador sem que tenha havido a notificação do responsável pela autoridade administrativa federal competente (art. 6º, inciso II, c/c art. 19 da IN/TCU 71/2012, modificada pela IN/TCU 76/2016) , uma vez que os recursos foram transferidos em 29/6/2010 (peça 2, p. 10) , porém se chegou à conclusão que o responsável não foi sequer devidamente notificado sobre as irregularidades pela autoridade administrativa competente. As comunicações remetidas para o responsável apontado nos autos, o Sr. Neodir Saorin, foram entregues no seguinte endereço: Praça Montano Nunes, nº 01 - Centro - Goiatins/TO, conforme os avisos de recebimento listados à peça 2, p. 128.
4.1.	Na ficha de qualificação do responsável anexada em momento anterior à confecção do Relatório de Tomador de Contas Especial o mesmo erro persistiu (peça 2, p. 131) : 
- Ofício 1335/2016/CGCV/SPOA/SE/MTur, de 26/1/2016 (peça 2, p. 106-107) , recebido em 16/2/2016, conforme A.R. (peça 2, p. 128) .
Valor de Constituição da TCE
4.2.	Verifica-se que o valor atualizado do débito apurado (sem juros) em 1/1/2017 era de R$ 153.550,00, portanto, superior a R$ 100.000,00, na forma estabelecida conforme os arts. 6º, inciso I, e 19 da IN/TCU 71/2012, modificada pela IN/TCU 76/2016.
VERIFICAÇÃO DA EXISTÊNCIA DE OUTROS DÉBITOS
4.3.	Em atenção ao comando contido no item 9.4 do Acórdão 1772/2017-TCU-Plenário, de relatoria do Exmo. Ministro-Substituto Augusto Sherman Cavalcanti, e em atendimento ao disposto no art. 6º, § 1º, da Instrução Normativa TCU 71/2012, informa-se que não há outros processos em tramitação no Tribunal, nos quais se constate a existência de outros débitos imputáveis aos responsáveis arrolados nestes autos.
4.4.	A tomada de contas especial está, assim, devidamente constituída e em condição de ser instruída.
EXAME TÉCNICO
5.	Extrai-se da situação sintetizada na seção 'histórico' desta instrução que o tomador de contas identificou como ilícito gerador do dano as seguintes irregularidades:
6.	Ocorrência 1: Não comprovação da boa e regular aplicação dos recursos repassados pelo Convênio MTur nº 450/2010 (Siconv nº 734945/2010) , celebrado entre o Ministério do Turismo e a Prefeitura Municipal de Goiatins/TO (CNPJ 01.832.476/0001-51) , e que tinha por objeto o apoio à realização do projeto 'Micaretins - Carnaval fora de época de Goiatins' na data de 22/5/2010, em função de não apresentação ao MTur de documentação complementar comprobatória para continuidade de análise de prestação de contas do referido convênio.
Valor histórico: R$ 100.000,00, em 7/6/2012;
Dispositivos violados: parágrafo único do art. 70 da Constituição Federal; art. 93 do Decreto-Lei 200/1967; caput do art. 66 do Decreto 93.872/1986.
Responsáveis: 
- Neodir Saorin (CPF XXX.166.169-XX) , na condição de Prefeito do município de Goiatins/TO (gestão: de 1/1/2009 a 16/8/2011 e de 25/10/2011 a 4/3/2012) ;
- Vinicius Donnover Gomes (CPF XXX.806.991-XX) , na condição de Prefeito do município de Goiatins/TO (gestão: de 5/3/2012 a 31/12/2012 e de 1/1/2013 a 28/10/2013) .
Condutas: 
a) não comprovar a boa e regular aplicação dos recursos repassados pelo Convênio MTur n. 450/2010 (Siconv n. 734945/2010) , celebrado entre o Ministério do Turismo e a Prefeitura Municipal de Goiatins/TO (CNPJ 01.832.476/0001-51) , e que tinha por objeto o apoio à realização do projeto 'Micaretins - Carnaval fora de época de Goiatins' na data de 22/5/2010.
Evidências: 
- inscrição da Prefeitura Municipal no CADIN, situação que foi objeto de comunicação àquela Prefeitura, mediante o Ofício n. 884/2012/CGCV/DGI/SE/Mtur (peça 2, p. 32) ;
- solicitação de cópia do processo de prestação de contas ao MTur em 15/1/2014 (peça 2, p. 74) .
6.1.	As informações advindas da fase interna desta TCE apontavam que a gestão do Sr. Neodir Saorin, enquanto prefeito municipal de Goiatins/TO, dera-se no período de 2009 a 2012, informação essa - inclusive - constante do relatório do Tomador de Contas Especial 181/2016, de 23/9/2016 (peça 2, p. 134-138) .
6.2.	Todavia, em pesquisa realizada na internet localizaram-se outras informações relevantes para a caracterização da responsabilidade pela ocorrência que deu causa à instauração desta TCE: 
não apresentação de documentação complementar comprobatória referente ao Convênio Siconv n. 734945/2010. 
6.3.	Segundo informações coletadas na internet, na data de 16/8/2011 o Sr. Neodir Saorin foi afastado pelo prazo de 60 dias do cargo de prefeito por decisão da Câmara de Vereadores. Foi publicado no D.O.E./TO, de 19/8/2011, o Decreto Legislativo 001/2011, de 16/8/2011, que dispôs sobre o afastamento temporário do Sr. Neodir Saorin do cargo de prefeito municipal. 
6.4.	No período de 16/8/2011 a 25/10/2011 assumiu o cargo de prefeito municipal substituto o Sr. Vinicius Donnover Gomes (CPF XXX.806.991-XX) , consoante informação constante em instrução técnica integrante do Processo 08061/2012 do TCE/TO.
6.5.	No dia 27/10/2011, o Sr. Neodir Saorin reassumiu o cargo de prefeito, em face de determinação judicial, datada de 25/10/2011. Posteriormente, na data de 1/3/2012, foi cassado pela Câmara de Vereadores o seu mandato de prefeito. Foi publicado no D.O.E./TO, de 5/3/2012, o Decreto Legislativo 001/2012, de 1/3/2012, que dispôs sobre a cassação do mandato do prefeito do município de Goiatins/TO, Sr. Neodir Saorin. Consoante o art. 4º do referido decreto, o início de sua vigência ocorreria na data de sua publicação, a qual se deu em 5/3/2012. 
6.6.	O sucessor do Sr. Neodir Saorin no cargo de prefeito municipal foi o Sr. Vinicius Donnover Gomes, consoante o art. 3º do Decreto Legislativo 001/2012, de 1/3/2012, a partir de 5/3/2012. Nestes autos há documento, datado de 20/11/2012, o qual é subscrito pelo Sr. Vinicius Donnover Gomes, estando identificado como prefeito (peça 2, p. 42) . Consulta disponível no site do TSE informa que o Sr. Vinicius Donnover Gomes foi eleito em 2012 para o cargo de prefeito municipal de Goiatins/TO para o quadriênio compreendido de 2013 a 2016, porém seu diploma foi cassado pelo TRE-TO em 28/10/2013.
6.7.	Posteriormente a esses fatos, em 9/5/2012, foi emitida pelo MTur a Nota Técnica de Análise 444/2012, de 9/5/2012 (peça 2, p. 24-28) , na qual houve encaminhamento pelo diligenciamento ao município de Goiatins/TO, de modo a obter documentação complementar, referente à execução do Convênio MTur 450/2010 (Siconv n. 734945/2010) . 
6.8.	Em 11/5/2012, a Secretaria Nacional de Políticas de Turismo enviou à Prefeitura Municipal de Goiatins/TO, mediante o Ofício 570/2012 CGMC/SNPTur/MTur (peça 2, p. 29) , solicitação de encaminhamento de documentação complementar comprobatória da regular utilização dos recursos públicos aplicados no âmbito do Convênio Siconv 734945/2010, o qual foi recebido na data de 22/5/2012, conforme A.R. (peça 2, p. 30) .
6.9.	Em 16/7/2012, a Coordenação-Geral de Convênios do MTur enviou à Prefeitura Municipal de Goiatins/TO, mediante o Ofício n. 884/2012/CGCV/DGI/SE/MTur (peça 2, p. 32) , comunicação da inscrição da Prefeitura Municipal no CADIN, em face da não apresentação da documentação complementar ou restituição do valor repassado relativo ao Convênio 734945/2010. O referido ofício foi recebido na data de 27/7/2012 (peça 2, p. 34) .
6.10.	Em 16/7/2012, a Coordenação-Geral de Convênios do MTur enviou ao Sr. Neodir Saorin, na condição de Prefeito Municipal de Goiatins/GO, mediante o Ofício 885/2012/CGCV/DGI/SE/MTur (peça 2, p. 33) , comunicação da inscrição da Prefeitura Municipal no CADIN, em face da não apresentação da documentação complementar ou restituição do valor repassado relativo ao Convênio 734945/2010. O referido ofício foi recebido na data de 27/7/2012 (peça 2, p. 34) . Todavia, nesse ofício constou como endereço do Sr. Neodir Saorin a Praça Montano Nunes n. 1 - Centro - Goiatins/TO (peça 2, p. 33 e 35) .
6.11.	Em 30/11/2012, em virtude da inscrição do Município de Goiatins/TO no CADIN, em face de inadimplência no Convênio 450/2010, foi proposta representação criminal pelo Município, em desfavor do Sr. Neodir Saorin (peça 2, p. 36-42) .
6.12.	Em 15/1/2013, o Município de Goiatins/TO ajuizou ação ordinária de obrigação de fazer com pedido de tutela antecipada, em desfavor da União e da Caixa Econômica Federal, com o intuito de suspender/retirar o Município dos cadastros restritivos do CAUC/SIAFI (peça 2, p. 49-60) . 
6.13.	Em 5/2/2013 foi instaurada TCE, em virtude da não apresentação da documentação complementar (peça 2, p. 69) .
6.14.	Análise: Conforme exposto na Análise de Procedibilidade, as correspondências remetidas ao responsável apontado na fase interna desta TCE não chegaram até ele, segundo os dados coletados durante a instrução deste processo. As correspondências remetidas e os respectivos avisos de recebimento (quando juntados aos autos) apontam que foram utilizados endereços diversos do constante da base da RFB. Foram utilizados como endereço de remessa o da Prefeitura Municipal de Goiatins/TO (peça 2, p. 128) ou outro endereço não listado na base de dados da RFB (peça 2, p. 84) .
6.15.	Além disso, durante a fase interna desta TCE teve-se como verdadeiro o fato de a gestão do responsável abarcar todo o exercício de 2012, quando em realidade terminou em 5/3/2011. Assim, por ocasião da solicitação de documentação complementar por intermédio do Ofício 0570/2012 CGMC/SNPTur/MTur, de 11/5/2012 (peça 2, p. 29-30) , em atendimento à Nota Técnica de Análise n. 444/2012, de 9/5/2012 (peça 2, p. 24-28) , não houve notificação do responsável, mas tão somente da Prefeitura Municipal de Goiatins/TO.
6.16.	Pelos documentos juntados aos autos, não há como afirmar que o responsável tenha tomado ciência do estágio em que se encontrava o processo de prestação de contas, tendo em vista que solicitou cópia daquele processo ao MTur em 15/1/2014 (peça 2, p. 74) , porém não há documento nestes autos que ateste que recebeu tal cópia. Além disso, naquele tempo já estava instaurado o processo de TCE (peça 2, p. 69) .
6.17.	Porém, resta indubitável que houve notificação da Prefeitura Municipal de Goiatins/TO da necessidade de remessa de documentação complementar para continuidade da análise da prestação de contas do Convênio em 22/5/2012, conforme A.R. (peça 2, p. 30) .
6.18.	O prefeito sucessor tomou ciência da necessidade de envio de documentação complementar para continuidade da análise da prestação de contas do Convênio, o que se toma pelo oferecimento de representação criminal em face do ex-prefeito (responsável nestes autos) , consoante cópia à peça 2, p. 36-42) . Todavia, entendemos que a representação criminal não constitui meio próprio para configurar que houve adoção das medidas a seu cargo para resguardo do patrimônio público. Não há notícia de que houve proposição de ação civil de ressarcimento de recursos.
6.19.	Considerando que houve a prestação de contas pelo Sr. Neodir Saorin (gestão: de 1/1/2009 a 16/8/2011 e de 25/10/2011 a 4/3/2012) , por meio do Ofício 16/2011, de 6/1/2011, da Prefeitura Municipal de Goiatins/TO (peça 1, p. 54-112; peça 2, p. 1-23) ; considerando que a requisição de documentação complementar ocorreu em 22/5/2012 (peça 2, p. 29-30) , e o seu não atendimento deu-se a partir de 7/6/2012, portanto durante a gestão do Sr. Vinicius Donnover Gomes (gestão: de 5/3/2012 a 31/12/2012 e de 1/1/2013 a 28/10/2013) , no curso da instrução inicial desta TCE já em sua fase externa (peça 5) entendeu-se que caberia realizar a inclusão do prefeito sucessor no rol de responsáveis desta TCE, em face de não apresentação ao MTur de documentação complementar comprobatória para continuidade de análise de prestação de contas do Convênio Siconv n. 734945/2010.
6.20.	No que diz respeito a esta ocorrência, foi apontada na instrução inicial (peça 5) a necessidade de permanecer como co-responsável o Sr. Neodir Saorin, ainda que não tenha sido devidamente notificado na fase interna desta TCE, porquanto o evento patrocinado com recursos federais ter ocorrido em 22/5/2010, durante sua gestão (gestão: de 1/1/2009 a 16/8/2011 e de 25/10/2011 a 4/3/2012) .
6.21.	Para esta ocorrência, foi apontado na instrução técnica inicial (peça 5) que a data de ocorrência de seu fato gerador ocorreu no vencimento do prazo de envio da documentação complementar ao MTur (dia 7/6/2012) , e não no dia do crédito dos recursos federais na conta específica do convênio (dia 29/6/2010) .
6.22.	Foi proposta na instrução técnica inicial (peça 5) a realização de citação do Sr. Vinicius Donnover Gomes e do Sr. Neodir Saorin, em face da seguinte ocorrência: 
não comprovação da boa e regular aplicação dos recursos repassados pelo Convênio MTur n. 450/2010 (Siconv n. 734945/2010) , celebrado entre o Ministério do Turismo e a Prefeitura Municipal de Goiatins/TO (CNPJ 01.832.476/0001-51) , e que tinha por objeto o apoio à realização do projeto 'Micaretins - Carnaval fora de época de Goiatins' na data de 22/5/2010, em função de não apresentação ao MTur de documentação complementar comprobatória para continuidade de análise de prestação de contas do referido convênio. 
7.	Ocorrência 2: Não comprovação da boa e regular aplicação dos recursos repassados pelo Convênio MTur n. 450/2010 (Siconv n. 734945/2010) , celebrado entre o Ministério do Turismo e a Prefeitura Municipal de Goiatins/TO (CNPJ 01.832.476/0001-51) , e que tinha por objeto o apoio à realização do projeto 'Micaretins - Carnaval fora de época de Goiatins' na data de 22/5/2010, em função de não realização de licitação para contratação dos artistas, posto que optou pela contratação por inexigibilidade dos artistas, sem apresentação de contrato de exclusividade, e sem apresentação dos recibos firmados diretamente pelos artistas contratados ou por seus empresários com contrato de exclusividade.
Valor histórico: R$ 11.870,00, em 7/6/2012;
Dispositivos violados: 
- parágrafo único do art. 70 da Constituição Federal; 
- art. 93 do Decreto-Lei 200/1967; 
- caput do art. 66 do Decreto 93.872/1986; 
- alínea 'oo' da alínea I da cláusula terceira do Termo de Convênio (peça 1, p. 71) .
Responsável: 
- Sr. Neodir Saorin (CPF XXX.166.169-XX) , na condição de Prefeito do município de Goiatins/TO (gestão: de 1/1/2009 a 16/8/2011 e de 25/10/2011 a 4/3/2012) 
Condutas: 
- não comprovar a boa e regular aplicação dos recursos repassados pelo Convênio MTur n. 450/2010 (Siconv n. 734945/2010) , celebrado entre o Ministério do Turismo e a Prefeitura Municipal de Goiatins/TO (CNPJ 01.832.476/0001-51) , e que tinha por objeto o apoio à realização do projeto 'Micaretins - Carnaval fora de época de Goiatins' na data de 22/5/2010, em função de não realização de licitação para contratação dos artistas, posto que optou pela contratação por inexigibilidade dos artistas, sem apresentação de contrato de exclusividade, e sem apresentação dos recibos firmados diretamente pelos artistas contratados ou por seus empresários com contrato de exclusividade.
Evidências: 
- Convênio MTur 450/2010 (Siconv n. 734945/2010) (peça 1, p. 25-43) ;
- Contrato 77-A/2010 firmado com a empresa W.C. Eventos Ltda. (CNPJ 10.685.263/0001-35) , no valor de R$ 109.000,00, mediante inexigibilidade de licitação (peça 2, p. 2-3) ;
- Nota Fiscal de Serviço 11, da empresa WC Eventos, no valor de R$ 109.000,00, referente ao contrato 77-A/2010 (peça 2, p. 23) .
7.1.	Na Nota Técnica de Análise 444/2012, de 9/5/2012 (peça 2, p. 25) , há menção que foram remetidas fotos junto com a prestação de contas:
Foram encaminhadas fotos 187 a 202, no entanto tais fotos não comprovam a efetiva realização do evento.
7.2.	Tais fotos não foram juntadas aos autos, situação que não permite chegar à mesma conclusão da área técnica do MTur que entendeu insuficientes os registros fotográficos remetidos para caracterizar que houve a execução física do objeto do convênio.
7.3.	O plano de trabalho do convênio (peça 1, p. 60) previa a contratação das seguintes bandas musicais para tocarem no evento 'Micaretins - Carnaval fora de época de Goiatins' na data de 22/5/2010:
Quadro 1: Plano de Trabalho do Convênio Siconv n. 734945/2010
	Especificação
	Valor Total (em R$) 

	contratação da banda Brotos do Forró
	                32 000,00   

	contratação da banda Puro Desejo 
	                52 000,00   

	contratação da banda Tiarles e Muriel
	                25 000,00   

	Total
	            109 000,00   

	Fonte: TC Processo 008.126/2017-8, peça 1, p. 60.

7.4.	Em 17/5/2010, a Prefeitura Municipal de Goiatins/TO realizou a contratação das bandas musicais, mediante inexigibilidade de licitação, firmando o contrato 77-A/2010 com a empresa W.C. Eventos Ltda. (CNPJ 10.685.263/0001-35) , no valor de R$ 109.000,00 (peça 2, p. 2-3) . Anteriormente a esse fato, a Prefeitura havia coletado orçamentos (peça 1, p. 85-86) . Foi anexada à prestação de contas a declaração de exclusividade dos artistas já mencionados para apresentação no dia 22/5/2010 (peça 1, p. 84) .
7.5.	Em 21/5/2010 foi assinado o termo de convênio (peça 1, p. 43) , portanto, um dia antes do evento patrocinado.
7.6.	Em 2/7/2010 foi realizado o pagamento das atrações musicais, conforme a ordem de pagamento (peça 2, p. 21-22) e o extrato da conta corrente (peça 2, p. 11) . A Nota Fiscal de Serviço 11 da empresa WC Eventos, no valor de R$ 109.000,00, deu quitação total do contrato 77-A/2010 (peça 2, p. 23) .
7.7.	Em 9/5/2012 foi realizada a análise da prestação de contas, mediante a Nota Técnica de Análise 444/2012, de 9/5/2012 (peça 2, p. 24-28) , na qual foram apostas ressalvas, as quais estão sintetizadas no item 2.3 desta instrução técnica.
7.8.	Análise: De início, nota-se que a declaração de exclusividade dos artistas refere-se tão somente ao dia 22/5/2010 constante dos autos (peça 1, p. 84) , situação em discordância com o prescrito na alínea 'oo' da alínea I da cláusula terceira do Termo de Convênio (peça 1, p. 71) , verbis:
oo) apresentar na prestação de contas, quando da contratação de artistas, consagrados, enquadrados na hipótese de inexigibilidade prevista no inciso III do art. 25 da Lei nº 8.666/1993, atualizada, por meio de intermediários ou representantes, cópia do contrato de exclusividade dos artistas com o empresário contratado, registrado em cartório, sob pena de glosa dos valores envolvidos. Ressalta-se que o contrato de exclusividade difere da autorização que confere exclusividade apenas para os dias correspondentes à apresentação dos artistas e que é restrita à localidade do evento, conforme dispõe o Acórdão 96/2008-TCU-Plenário do TCU  
7.9.	Dessa feita, mostra-se irregular a contratação, mediante inexigibilidade de licitação. Poderia se alegar que o convênio foi assinado (21/5/2010) somente um dia antes do evento a ser patrocinado (22/5/2010) , todavia os orçamentos disponíveis nos autos demonstram que a Prefeitura já tratava desse assunto em 27/3/2010 (peça 1, p. 85) .
7.10.	A contratação direta de artistas e bandas musicais, com base na hipótese de inexigibilidade prevista no art. 25, inciso III, da Lei 8.666/93, sem a devida comprovação de contrato de representação exclusiva entre artistas e empresários, pessoas físicas ou jurídicas, que intermediavam o negócio é o ponto central da reprovação da execução financeira quanto aos recursos repassados por força do Convênio firmado.
7.11.	A irregularidade geradora de dano ao erário nesta Tomada de Contas Especial configurou-se pela ausência de nexo causal entre os recursos do convênio e as despesas realizadas, tendo em vista não ter havido a comprovação dos repasses efetuados às atrações artísticas e/ou a seus empresários exclusivos. Além disso, houve contratação por inexigibilidade de licitação de empresa promotora de eventos para apresentações de artistas sem a apresentação de contrato de exclusividade de representação, devidamente registrado em cartório.
7.12.	A respeito da matéria, encontra-se consolidado na jurisprudência deste Tribunal o entendimento de que a apresentação do contrato de exclusividade entre artistas e o empresário contratado é indispensável para caracterizar a hipótese de inexigibilidade de licitação prevista no art. 25, inciso III, da Lei de Licitações, de modo que simples autorizações ou cartas de exclusividade não se prestam a comprovar a inviabilidade da competição, pois não retratam uma representação privativa para qualquer evento em que o profissional for convocado. 
7.13.	Esse paradigma jurisprudencial tem sido adotado por esta Corte de Contas desde a prolação do Acórdão 96/2008, por intermédio do qual o plenário formulou as seguintes determinações ao Ministério do Turismo:
9.5. determinar ao Ministério do Turismo que, em seus manuais de prestação de contas de convênios e nos termos dessas avenças, informe que: 
9.5.1.1. deve ser apresentada cópia do contrato de exclusividade dos artistas com o empresário contratado, registrado em cartório. Deve ser ressaltado que o contrato de exclusividade difere da autorização que confere exclusividade apenas para os dias correspondentes à apresentação dos artistas e que é restrita à localidade do evento; 
9.5.1.2. o contrato deve ser publicado no Diário Oficial da União, no prazo de cinco dias, previsto no art. 26 da Lei de Licitações e Contratos Administrativos, sob pena de glosa dos valores envolvidos; (destaque do original) 
7.14.	Sobre a necessidade de comprovação de exclusividade na representação, válido transcrever excerto de voto proferido pelo Ministro Marcos Bemquerer Costa acolhido no Acórdão 351/2015-TCU-Segunda Câmara:
 (...) 
8. Relativamente à contratação da empresa Negreiros e Negreiros Ltda. para organização do evento 'Paraíso Folia', cabe observar que o comando normativo utilizado como fundamento, o art. 25, inciso III, da Lei n. 8.666/93, refere-se expressamente à contratação de profissional de setor artístico diretamente com o próprio artista ou por meio de seu empresário exclusivo, que é aquele que gerencia o artista ou banda de forma permanente. 
9. A inteligência deste artigo revela a impossibilidade jurídica de contratação direta de mero intermediário (produtora de eventos) , que detém a exclusividade limitada a determinados dias ou eventos, pois, se a exclusividade é condicionada e temporária, em regra não haverá impossibilidade de competição. 
10. No caso concreto, constata-se que as autorizações emitidas pelas bandas musicais que atuaram no Paraíso Folia 2010, concedidas à empresa contratada pela Prefeitura para organização das apresentações artísticas e expostas pela defesa nesta etapa processual, foram elaboradas para as datas específicas às do evento objeto do Convênio (24/04/2010) , circunstância que não se amolda ao dispositivo legal e constitui fundados indícios da prática das condutas ímprobas, conforme levantado pela equipe de auditoria (peça 59, p. 05-07) . 
11. A respeito da matéria, é oportuno registrar que a jurisprudência deste Tribunal é uníssona em exigir a apresentação do contrato de exclusividade entre os artistas e o empresário contratado para caracterizar a hipótese de inexigibilidade de licitação prevista na Lei de Licitações, de modo que simples autorizações ou cartas de exclusividade não se prestam a comprovar a inviabilidade da competição, pois não retratam uma representação privativa para qualquer evento em que o profissional for convocado.
7.15.	Configurada a irregularidade no enquadramento na hipótese de inexigibilidade de licitação para a contratação de apresentações artísticas, este Tribunal tem decidido que se trata de fundamento suficiente para a impugnação das despesas respectivas. Os fundamentos dessa tese foram explicitados no voto do Ministro Walton Alencar Rodrigues condutor do Acórdão 8244/2013-TCU-Primeira Câmara:
As autorizações emitidas pelas bandas musicais que atuaram no evento regional, concedidas à empresa contratada pela Prefeitura de Santa Luzia/PB para organização das apresentações artísticas - HM Promoções e Eventos Ltda. - e encaminhadas ao Ministério do Turismo na prestação de contas do Convênio 750/2008, (...) , não caracterizam contratos de exclusividade entre os artistas consagrados e o respectivo agenciador perante o órgão municipal. 
Na verdade, tais autorizações apenas conferem à empresa (...) o direito de representar, em caráter exclusivo, os referidos grupos musicais nas específicas comemorações alusivas ao objeto do convênio. Não se prestam, portanto, a garantir ao agenciador ampla e irrestrita representação com direito de exclusividade para todos os eventos em que os artistas sejam convidados. 
Além de ferir expressa disposição do acordo administrativo, a ausência de contratos de exclusividade contraria requisitos essenciais à realização de contratação direta por inexigibilidade de licitação, estampados nos artigos 25, inciso III, e 26, da Lei 8.666/1993. 
 (...) 
Convêm salientar que não se questiona nestes autos eventual inexecução das apresentações artísticas organizadas pela empresa HM Promoções e Eventos Ltda., tampouco superfaturamento dos serviços que autorize a responsabilização solidária passiva do fornecedor ou prestador de serviços e do agente público responsável, nos termos do artigo 25, inciso III, §2º, da Lei 8.666/1993. Também não está em debate o fato de os artistas serem ou não consagrados pela crítica especializada ou pela opinião pública, outro requisito indispensável a fundamentar a contratação direta. 
Protesta-se, apenas, pela ausência de cumprimento de condição essencial ao emprego dos recursos federais no objeto do ajuste, sem a qual o próprio instrumento do convênio impõe a glosa dos valores pactuados. Não há o que tergiversar
7.16.	A configuração de lesão aos cofres da União na hipótese em tela restou assentada de forma inequívoca no subitem 9.2.2 do Acórdão 3826/2013-TCU-Primeira Câmara, por intermédio do qual esta Corte de Contas determinou ao Ministério do Turismo que instaurasse a competente TCE, nos seguintes termos:
9.2.2. instaure processo de Tomada de Contas Especial, quando no exame da prestação de contas forem constatadas as mesmas irregularidades aqui referidas, especialmente a seguinte, sujeita a glosa: contratação de bandas de música, por meio de inexigibilidade de licitação, sob o fundamento da exclusividade de representação, com base na apresentação de 'cartas' e de 'declarações' que supostamente atestariam a dita exclusividade, mas na verdade não se prestam para tanto, o que só pode ser feito por meio de contrato firmado entre artistas e empresários, devendo ainda constar registro em cartório, além de regular publicação, conforme as disposições contidas no termo de convênio, no item 9.5 do Acórdão 96/2008-TCU-Plenário e nos arts. 25, inciso III, e 26, todos da Lei 8.666/93;
7.17.	Por essas razões, a ausência de vínculo contratual de representação exclusiva no processo de contratação de apresentações artísticas por inexigibilidade de licitação representa grave infração às normas atinentes às licitações e contratos da Administração Pública e induz à impugnação dos dispêndios de recursos federais efetuados com base nas contratações irregulares.
7.18.	Ademais, cabe ponderar que o contrato de exclusividade difere das cartas de exclusividade acostadas aos autos, as quais conferem exclusividade temporária. A apresentação das cartas de exclusividade nos autos demonstra que houve intermediação na contratação das atrações musicais, uma vez que qualquer empresa organizadora de eventos poderia ter pactuado o contrato de cessão temporária de direitos com os representantes legais dos artistas contratados, por essa razão afasta-se o fundamento legal invocado para realizar a contratação direta.
7.19.	Em que pese a ausência das fotos mencionadas na Nota Técnica de Análise 444/2012, de 9/5/2012 (peça 2, p. 25) , restou caracterizada a responsabilidade do Sr. Neodir Saorin (CPF XXX.166.169-XX) , na condição de prefeito do município de Goiatins/TO (gestão: de 1/1/2009 a 16/8/2011 e de 25/10/2011 a 4/3/2012) , em face da seguinte ocorrência: 
não comprovação da boa e regular aplicação dos recursos repassados pelo Convênio MTur n. 450/2010 (Siconv n. 734945/2010) , celebrado entre o Ministério do Turismo e a Prefeitura Municipal de Goiatins/TO (CNPJ 01.832.476/0001-51) , e que tinha por objeto o apoio à realização do projeto 'Micaretins - Carnaval fora de época de Goiatins' na data de 22/5/2010, em função de não realização de licitação para contratação dos artistas, posto que optou pela contratação por inexigibilidade dos artistas, sem apresentação de contrato de exclusividade, e sem apresentação dos recibos firmados diretamente pelos artistas contratados ou por seus empresários com contrato de exclusividade. 
7.20.	Considerando a proposta de citação, referente à ocorrência 1, a qual tem como data do fato gerador o dia 7/6/2012 e o valor original do débito a quantia de R$ 100.000,00, foi realizado na instrução inicial (peça 5) o cálculo do montante do débito entre a data do repasse (29/6/2010) e a data anterior ao fato gerador da ocorrência n. 1 (6/6/2012) , passível de ser atribuído exclusivamente ao Sr. Neodir Saorin. Assim, no período compreendido entre 29/6/2010 e 6/6/2012, o valor do débito alcançou o valor de R$ 111.870,00 (peça 4, p. 2) . Dessa feita, foi proposta a realização de citação do referido responsável, Sr. Neodir Saorin (CPF XXX.166.169-XX) , pelo valor de R$ 11.870,00, referente aos recursos repassados pelo Ministério do Turismo em 29/6/2010, valor esse a ser atualizado a contar de 7/6/2012 (peça 4, p. 1) .
Verificação do Prazo de Prescrição da Pretensão Punitiva
8.	Observa-se não ter ocorrido a prescrição da pretensão punitiva por parte do TCU que, nos termos do entendimento firmado no Acórdão 1441/2016-TCU-Plenário (Rel. Ministro Benjamin Zymler) , subordina-se ao prazo geral de prescrição indicado no art. 205 do Código Civil, qual seja, dez anos contados a partir da data de ocorrência da irregularidade sancionada, nos termos do art. 189 do Código Civil. As irregularidades discutidas nesta TCE ocorreram nos exercícios de 2010 e 2012, portanto há menos de 10 anos.
8.1.	A data de ordenação da citação dos responsáveis foi 22/11/2018 (peça 7) .
Análise das Citações
9.	Em cumprimento ao Despacho do Sr. Secretário-Substituto da Secex-TCE (peça 37) , foi promovida a citação do seguinte responsável:
a) Sr. Vinicius Donnover Gomes (CPF XXX.806.991-XX) : mediante o Ofício 14610/2019-TCU/Seproc, de 10/12/2019 (peça 39) , o qual foi devolvido pelos Correios, devido à inexistência do número (peça 40) ; posteriormente foi remetido o Ofício 12052/2020-TCU/Seproc, de 27/3/2020 (peça 41) , o qual foi devolvido pelos Correios, devido ao endereço ser insuficiente (peça 43) ; em momento posterior foi remetido o Ofício 12423/2020-TCU/Seproc, de 30/3/2020 (peça 42) , o qual foi entregue ao destinatário, conforme informação do sistema de rastreamento dos Correios (peça 46) .
9.1.	Cabe, ainda, mencionar que em 2/7/2020 foi juntada aos autos instrumento de procuração assinada pelo Sr. Vinicius Donnover Gomes (peças 44-45) , com concessão de poderes suficientes para apresentar alegações de defesa pelo seu advogado constituído. 
9.2.	O Sr. Neodir Saorin (CPF XXX.166.169-XX) , citado por via editalícia (peça 23; peça 29, p. 2; peça 25; peça 27) , não atendeu a citação e não se manifestou quanto às irregularidades verificadas. Destaca-se que antes da citação por edital foram adotadas providências que esgotaram as tentativas de localização do responsável, as quais estão descritas no item 3.2 desta instrução técnica. 
9.3.	Posteriormente, em cumprimento ao Despacho do Relator (peça 56) , foi realizada nova citação do Sr. Neodir Saorin (CPF XXX.166.169-XX) , mediante as seguintes notificações:
- Ofício 4829/2021-TCU/Seproc, de 10/2/2021 (peça 57) , o qual foi devolvido pelos Correios, com a informação de 'não procurado', conforme A.R. (peça 59) ;
- Ofício 4830/2021-TCU/Seproc, de 10/2/2021 (peça 58) , o qual foi devolvido pelos Correios, com a informação de 'não procurado', conforme A.R. (peça 60) ;
- Edital 0715/2021-TCU/Seproc, de 24/6/2021 (peça 62) , publicado no D.O.U., Seção 3, de 23/7/2021 (peça 63) .
9.4.	Transcorrido o prazo regimental fixado e mantendo-se inerte o aludido responsável, impõe-se que seja considerado revel, dando-se prosseguimento ao processo, de acordo com o art. 12, § 3º, da Lei 8.443/1992.
9.5.	Cumpre tecer breves considerações sobre a forma como são realizadas as comunicações processuais no TCU. A esse respeito, destacam-se o art. 179, do Regimento Interno do TCU (Resolução 155, de 4/12/2002) e o art. 4º, inciso III, § 1º, da Resolução TCU 170, de 30 de junho de 2004, in verbis:
Art. 179. A citação, a audiência ou a notificação, bem como a comunicação de diligência, farse-ão:
I - mediante ciência da parte, efetivada por servidor designado, por meio eletrônico, fac-símile, telegrama ou qualquer outra forma, desde que fique confirmada inequivocamente a entrega da comunicação ao destinatário;
II - mediante carta registrada, com aviso de recebimento que comprove a entrega no endereço do destinatário;
III - por edital publicado no Diário Oficial da União, quando o seu destinatário não for localizado
 (...) 
Art. 3º As comunicações serão dirigidas ao responsável, ou ao interessado, ou ao dirigente de órgão ou entidade, ou ao representante legal ou ao procurador constituído nos autos, com poderes expressos no mandato para esse fim, por meio de:
I - correio eletrônico, fac-símile ou telegrama;
II - servidor designado;
III - carta registrada, com aviso de recebimento;
IV - edital publicado no Diário Oficial da União, quando o seu destinatário não for localizado, nas hipóteses em que seja necessário o exercício de defesa'.
Art. 4º. Consideram-se entregues as comunicações:
I - efetivadas conforme disposto nos incisos I e II do artigo anterior, mediante confirmação da ciência do destinatário;
II - realizadas na forma prevista no inciso III do artigo anterior, com o retorno do aviso de recebimento, entregue comprovadamente no endereço do destinatário;
III - na data de publicação do edital no Diário Oficial da União, quando realizadas na forma prevista no inciso IV do artigo anterior.
§ 1º O endereço do destinatário deverá ser previamente confirmado mediante consulta aos sistemas disponíveis ao Tribunal ou a outros meios de informação, a qual deverá ser juntada ao respectivo processo.
 (...) 
9.6.	Bem se vê, portanto, que a validade da citação via postal não depende de que o aviso de recebimento seja assinado pelo próprio destinatário da comunicação, o que dispensa, no caso em tela, a entrega do AR em 'mãos próprias'. A exigência da norma é no sentido de o Tribunal verificar se a correspondência foi entregue no endereço correto, residindo aqui a necessidade de certeza inequívoca. 
9.7.	Não é outra a orientação da jurisprudência do TCU, conforme se verifica dos julgados a seguir transcritos:
São válidas as comunicações processuais entregues, mediante carta registrada, no endereço correto do responsável, não havendo necessidade de que o recebimento seja feito por ele próprio (Acórdão 3648/2013-TCU-Segunda Câmara, Relator Ministro JOSÉ JORGE) ;
É prescindível a entrega pessoal das comunicações pelo TCU, razão pela qual não há necessidade de que o aviso de recebimento seja assinado pelo próprio destinatário. Entregandose a correspondência no endereço correto do destinatário, presume-se o recebimento da citação. (Acórdão 1019/2008-TCU-Plenário, Relator Ministro BENJAMIN ZYMLER) ;
As comunicações do TCU, inclusive as citações, deverão ser realizadas mediante Aviso de Recebimento - AR, via Empresa Brasileira de Correios e Telégrafos, bastando para sua validade que se demonstre que a correspondência foi entregue no endereço correto. (Acórdão 1526/2007-TCU-Plenário, Relator Ministro AROLDO CEDRAZ) .
9.8.	A validade do critério de comunicação processual do TCU foi referendada pelo Supremo Tribunal Federal, nos termos do julgamento do MS-AgR 25.816/DF, por meio do qual se afirmou a desnecessidade da ciência pessoal do interessado, entendendo-se suficiente a comprovação da entrega do 'AR' no endereço do destinatário:
EMENTA: AGRAVO REGIMENTAL. MANDADO DE SEGURANÇA. DESNECESSIDADE DE INTIMAÇÃO PESSOAL DAS DECISÕES DO TRIBUNAL DE CONTAS DA UNIÃO. ART. 179 DO REGIMENTO INTERNO DO TCU. INTIMAÇÃO DO ATO IMPUGNADO POR CARTA REGISTRADA, INICIADO O PRAZO DO ART. 18 DA LEI nº 1.533/51 DA DATA CONSTANTE DO AVISO DE RECEBIMENTO. DECADÊNCIA RECONHECIDA. AGRAVO IMPROVIDO.
O envio de carta registrada com aviso de recebimento está expressamente enumerado entre os meios de comunicação de que dispõe o Tribunal de Contas da União para proceder às suas intimações.
O inciso II do art. 179 do Regimento Interno do TCU é claro ao exigir apenas a comprovação da entrega no endereço do destinatário, bastando o aviso de recebimento simples.
9.9.	No caso vertente, a citação do responsável deu-se em endereços provenientes de pesquisas de endereços realizadas pelo TCU (peça 61) , de forma bastante zelosa, porquanto, devido ao insucesso de realizar a citação em endereços constantes nos sistemas CPF e CNPJ da Receita (peças 13, 14 e 17) , buscou-se a notificação em endereços provenientes de sistemas públicos (Renach) (peça 16) e das bases de dados do próprio TCU (peças 22 e 38) . Em relação à citação do Sr. Neodir Saorin, diante do insucesso na entrega dos ofícios nos referidos endereços, promoveu-se nova citação por edital publicado no Diário Oficial da União (peças 62-63) .
9.10.	Nos processos do TCU, a revelia não leva à presunção de que seriam verdadeiras todas as imputações levantadas contra os responsáveis, diferentemente do que ocorre no processo civil, em que a revelia do réu opera a presunção da verdade dos fatos narrados pelo autor. Dessa forma, a avaliação da responsabilidade do agente não pode prescindir da prova existente no processo ou para ele carreada.
9.11.	Ao não apresentar suas defesas, os responsáveis deixaram de produzir prova da regular aplicação dos recursos sob sua responsabilidade, em afronta às normas que impõem aos gestores públicos a obrigação legal de, sempre que demandados pelos órgãos de controle, apresentar os documentos que demonstrem a correta utilização das verbas públicas, a exemplo do contido no art. 93 do Decreto-Lei 200/67: 
'Quem quer que utilize dinheiros públicos terá de justificar seu bom e regular emprego na conformidade das leis, regulamentos e normas emanadas das autoridades administrativas competentes.' 
9.12.	Mesmo as alegações de defesa não sendo apresentadas, considerando o princípio da verdade real que rege esta Corte, procurou-se buscar, em manifestações dos responsáveis na fase interna desta Tomada de Contas Especial, se havia algum argumento que pudesse ser aproveitado a seu favor.
9.13.	Ao revisar os autos, notou-se que há um ato administrativo e jurídico que releva destacar no âmbito da gestão do Sr. Vinicius Donnover Gomes (período da gestão: de 5/3/2012 a 31/12/2012 e de 1/1/2013 a 28/10/2013) que foi a proposição de representação criminal, em face do Sr. Neodir Saorin, ex-prefeito (peça 2, p. 36-42) . Em que pese a limitação do instrumento jurídico utilizado para obter ressarcimento dos danos causados, tal ato pode ser levado em consideração na dosimetria da sanção administrativa que eventualmente venha a lhe ser aplicada.  
Análise das Alegações de defesa apresentadas
10.	O Sr. Vinicius Donnover Gomes tomou ciência do ofício que lhe foi remetido, conforme documento constante da peça 49, tendo apresentado, tempestivamente suas alegações de defesa, conforme documentação integrante da peça 48.  
10.1.	O responsável foi ouvido em decorrência da irregularidade: 
Ocorrência: não comprovação da boa e regular aplicação dos recursos repassados pelo Convênio MTur n. 450/2010 (Siconv n. 734945/2010) , celebrado entre o Ministério do Turismo e a Prefeitura Municipal de Goiatins/TO (CNPJ 01.832.476/0001-51) , e que tinha por objeto o apoio à realização do projeto 'Micaretins - Carnaval fora de época de Goiatins' na data de 22/5/2010
Conduta: não comprovar a boa e regular aplicação dos recursos repassados pelo Convênio MTur n. 450/2010 (Siconv n. 734945/2010) 
Nexo de causalidade: Na condição de gestores públicos e de representantes legais da entidade convenente, eles teriam a obrigação de demonstrar cabalmente a boa e regular aplicação dos recursos federais repassados, por força do Convênio MTur n. 450/2010 (Siconv n. 734945/2010) , celebrado entre o Ministério do Turismo e a Prefeitura Municipal de Goiatins/TO. Tendo em vista que se omitiram do dever de demonstrar essa boa e regular aplicação dos recursos federais repassados, atraíram para si a responsabilidade pela devolução desses recursos.
Argumentos apresentados
10.2.	Os argumentos apresentados pelo defendente foram os seguintes, sintetizados abaixo, para ao final requerer a improcedência desta tomada de contas especial por ausência de conduta ilícita ou irregular praticada pelo defendente no tocante à conduta descrita:
- Argumento 01: Considerando o período de exercício do defendente no cargo de prefeito municipal substituto (de 16/8/2011 a 25/10/2011) e de prefeito municipal (a partir de 5/3/2012 até o final do exercício de 2012; de 1º/1/2013 a 28/10/2013, quando foi cassado pelo TRE) , afirmou que o Convênio teve início, meio e fim ainda na gestão do antecessor, Sr. Neodir Saorin, sendo desse a total responsabilidade por qualquer prestação de contas acerca do referido convênio, tendo em vista que a vigência deu-se no seguinte período: 22/5/2010 a 29/8/2010, sendo prorrogado de ofício, por meio de apostilamento, até 6/10/2010, com mais 30 dias para a apresentação da prestação de contas, conforme cláusula décima segunda. Por esses fatos e motivos aponta que é descabida a configuração do Sr. Vinicius no polo dos responsáveis (peça 48, p. 4-5) ;
- Argumento 02: Argumenta que o Acórdão 2850/2018-TCU-Segunda Câmara reconheceu a rigidez da imputação de débito solidário, sob a ótica do prefeito sucessor (peça 48, p. 5-6) ;
- Argumento 03: Não caberia ainda ao sucessor a obrigação de prestar contas quando este não tiver gerido qualquer parcela dos recursos transferidos. No caso, as contas do prefeito sucessor não poderão ultrapassar o contido no artigo 58, da Lei nº 8.443/1992, relacionando julgados exarados no âmbito do TJPI e do STF (peça 48, p. 6-8) . Apoiando-se no MCASP, 8ª. edição, na parte referente a notas explicativas, afirma que não caberia à gestão do defendente prestar tais informações (peça 8, p. 9) ;
- Argumento 04: Aponta ausência de dano ao erário, em face de não ter ocorrido a prática de nenhum ato improbo, ilícito ou doloso, com saques ou facilitação de importâncias em favor próprio; benefícios de pessoas ou profissionais. Isso porque, as verbas distribuídas foram aplicadas integralmente na realização da atividade proposta pela municipalidade. Esclarece que é de conhecimento público que ainda durante a gestão do antecessor as atividades foram devidamente executadas e concluídas em sua integralidade (peça 48, p. 8) ;
- Argumento 05: Informa que foi instaurada comissão de apuração de saldos com o objetivo de realização de análise dos valores registrados, quem vêm sendo apresentados por diversos anos pretéritos à atual gestão, cuja regularização encontra-se pendente. Por tratar-se de valores remotos, transportados por anos, existem inúmeras dificuldades em se realizar uma perfeita coleta de dados. Não obstante, até a finalização dos trabalhos pela comissão, caso seja detectado danos ao erário, todos os envolvidos serão notificados para que seja restabelecidas as devidas quantias (peça 48, p. 9) .
Análise
10.3.	Em relação ao Argumento 01, as datas transcritas pelo defendente estão em acordo com o apurado no âmbito da instrução inicial destes autos, no tocante aos seus períodos de gestão seja como prefeito em exercício (de 16/8/2011 a 25/10/2011) , seja como prefeito municipal (a partir de 5/3/2012 até o final do exercício de 2012; de 1º/1/2013 a 28/10/2013) .
10.4.	Todavia, ainda no âmbito da instrução inicial foram expostas as tentativas de saneamento da prestação de contas, já no decorrer de uma das gestões do Sr. Vinicius Donnover Gomes, nas seguintes ocasiões:
a) em 9/5/2012, foi emitida pelo MTur a Nota Técnica de Análise 444/2012, de 9/5/2012 (peça 2, p. 24-28) , na qual houve encaminhamento pelo diligenciamento ao município de Goiatins/TO, de modo a obter documentação complementar, referente à execução do Convênio MTur 450/2010 (Siconv n. 734945/2010) ;
b) em 11/5/2012, a Secretaria Nacional de Políticas de Turismo enviou à Prefeitura Municipal de Goiatins/TO, mediante o Ofício 570/2012 CGMC/SNPTur/MTur (peça 2, p. 29) , solicitação de encaminhamento de documentação complementar comprobatória da regular utilização dos recursos públicos aplicados no âmbito do Convênio Siconv 734945/2010, o qual foi recebido na data de 22/5/2012, conforme A.R. (peça 2, p. 30) ;
c) em 16/7/2012, a Coordenação-Geral de Convênios do MTur enviou à Prefeitura Municipal de Goiatins/TO, mediante o Ofício n. 884/2012/CGCV/DGI/SE/MTur (peça 2, p. 32) , comunicação da inscrição da Prefeitura Municipal no CADIN, em face da não apresentação da documentação complementar ou restituição do valor repassado relativo ao Convênio 734945/2010. O referido ofício foi recebido na data de 27/7/2012 (peça 2, p. 34) ;
d) em 16/7/2012, a Coordenação-Geral de Convênios do MTur enviou ao Sr. Neodir Saorin, na condição de Prefeito Municipal de Goiatins/GO, mediante o Ofício 885/2012/CGCV/DGI/SE/MTur (peça 2, p. 33) , comunicação da inscrição da Prefeitura Municipal no CADIN, em face da não apresentação da documentação complementar ou restituição do valor repassado relativo ao Convênio 734945/2010. O referido ofício foi recebido na data de 27/7/2012 (peça 2, p. 34) . Todavia, nesse ofício constou como endereço do Sr. Neodir Saorin a Praça Montano Nunes n. 1 - Centro - Goiatins/TO (peça 2, p. 33 e 35) .
10.5.	Tais fatos chegaram ao conhecimento do defendente, tanto que em 30/11/2012, em virtude da inscrição do Município de Goiatins/TO no CADIN, em face de inadimplência no Convênio 450/2010, foi proposta representação criminal pelo Município, em desfavor do Sr. Neodir Saorin (peça 2, p. 36-42) , a qual foi subscrita pelo defendente.
10.6.	Porém, cabe reconhecer que os prazos relativos à execução (de 22/5/2010 a 6/10/2010) e à prestação de contas (5/11/2010) deram-se no decorrer da gestão do Sr. Neodir Saorin.
10.7.	A obrigação primária de prestar contas dos recursos transferidos ao município recai sobre o prefeito em cuja gestão se enquadra a data prevista para fazê-lo, de acordo com o enunciado relativo ao Acórdão 3576/2019-TCU-Segunda Câmara, da relatoria da Ministra Ana Arraes. 
10.8.	Portanto, quanto às datas e aos prazos mencionados, já veiculados na instrução inicial, e recuperados pelo defendente em suas alegações de defesa, não restam dúvidas; todavia, também fora registrado que o prefeito sucessor havia tomado ciência da necessidade do envio de documentação complementar para continuidade da análise de prestação de contas do Convênio. Não houve essa complementação de informações à entidade concedente. Em consonância com o disposto no Acórdão 2.850/2018-TCU-2ª. Câmara, da relatoria do Ministro Augusto Nardes, entendemos que não devem ser acolhidas as alegações de defesa apresentadas, posto que não restou afastada de todo a ilegitimidade passiva do defendente, em especial no que diz respeito à complementação da prestação de contas. 
10.9.	Em relação ao Argumento 02, de fato, o TCU tem flexibilizado a interpretação da Súmula TCU 230, entendendo que: 'Não cabe a atribuição de débito solidário ao prefeito sucessor omisso que, embora obrigado a prestar contas em razão de a vigência do convênio adentrar o seu mandato, não geriu qualquer parcela dos recursos transferidos. Nesse caso, as contas do prefeito sucessor são julgadas irregulares, com a aplicação da multa prevista no art. 58, inciso I, da Lei 8.443/1992'. Acórdão 2850/2018-TCU-Segunda Câmara (Tomada de Contas Especial, Relator Ministro Augusto Nardes) . Acolhe-se o argumento oferecido pelo defendente.
10.10.	Em relação ao Argumento 03, os julgados colacionados pelo defendente (peça 48, p. 6-8) tratam da possibilidade de responsabilização da municipalidade, quando ausente a prestação de contas ou quando essa for reprovada. Cabe resgatar a informação que não foi incluído no polo passivo desta TCE a municipalidade, porém o gestor responsável pela entidade convenente. Entendemos que não deve ser acolhido o argumento esposado pelo defendente.
10.11.	Em relação ao Argumento 04, cabe ressaltar que é pacífica a jurisprudência deste Tribunal no sentido de que compete ao gestor o ônus de provar a aplicação regular dos recursos que lhe foram confiados (Acórdão 974/2018-TCU-Plenário (Relator: Bruno Dantas) , 511/2018-Plenário (Relator: Aroldo Cedraz) , 3.875/2018-Primeira Câmara (Relator: Vital Do Rêgo) , 1.983/2018-Primeira Câmara (Relator: Bruno Dantas) , 1.294/2018-Primeira Câmara (Relator: Bruno Dantas) , 3.200/2018-Segunda Câmara (Relator: Aroldo Cedraz) , 2.512/2018-Segunda Câmara (Relator: Aroldo Cedraz) , 2.384/2018-Segunda Câmara (Relator: José Múcio Monteiro) , 2.014/2018-Segunda Câmara (Relator: Aroldo Cedraz) , 901/2018-Segunda Câmara (Relator: José Múcio Monteiro) , entre outros) . O quadro normativo relativo ao dever de prestar contas é o seguinte: art. 37, caput, c/c o art. 70, parágrafo único, da Constituição da República Federativa do Brasil; art. 93, do Decreto-lei 200/1967; art. 66, do Decreto 93.872/1986. 
10.12.	Na Ocorrência n. 1, foi exposta a situação encontrada, no sentido de não apresentação de documentação complementar comprobatória referente ao Convênio Siconv n. 734945/2010.
10.13.	Na Ocorrência n. 2, foi exposta a situação encontrada, de haver declaração de exclusividade dos artistas somente para o dia 22/5/2010, situação em discordância com o prescrito na alínea 'oo' da alínea I da cláusula terceira do Termo de Convênio (peça 1, p. 71) , bem assim em confronto com o disposto nos seguintes julgados: Acórdão 96/2008-TCU-Plenário; Acórdão 351/2015-TCU-Segunda Câmara; Acórdão 8244/2013-TCU-Primeira Câmara. 
10.14.	Assim, a mera declaração do defendente no sentido de não ter havido dano ao erário não tem força probatória suficiente para afastar as irregularidades detectadas na fase interna desta TCE, consubstanciadas nas ocorrências n. 1 e 2. 
10.15.	Pareando as alegações de defesa de 2020, as quais estão sintetizadas no Argumento 04 (peça 48, p. 8) , e que apontam ausência de dano ao erário e que as atividades foram devidamente executadas e concluídas em sua integralidade, com os argumentos empregados pelo defendente em 2012, por ocasião da proposição de representação criminal, em face do Sr. Neodir Saorin, ex-prefeito, nota-se que houve mudança significativa na compreensão do defendente quanto ao que se sucedeu no âmbito da execução do convênio (peça 2, p. 38, destaques nossos) :
 (...) 
Assim, ao deixar de prestar, satisfatoriamente, contas relativas ao Convênio 0450/2010, deixou de agir em conformidade com os princípios que norteiam a Administração Pública, gerando efetivo prejuízo aos cofres da Municipalidade, bem como, tornando difícil a missão do gestor que o sucedeu, inviabilizando a liberação de recursos imprescindíveis ao desenvolvimento de suas atividades, obstando o fornecimento de serviços públicos fundamentais.
10.16.	Dessa feita, entende-se que não se deve acolher o argumento apresentado pelo defendente.
10.17.	Em relação ao Argumento 05, não foram trazidas provas documentais do que alega o defendente, razão pela qual não se deve acolher o argumento apresentado.
CONCLUSÃO
11.	A prestação de contas do Convênio 734945/2010 foi analisada quanto aos seus aspectos técnicos em 9/5/2012, conforme Nota Técnica de Análise 444/2012 - CGMC (peça 2, p. 24-28) , que concluiu pelo diligenciamento junto ao convenente, tendo em vista que não foram apresentados elementos suficientes que permitissem a emissão de parecer técnico conclusivo a respeito do cumprimento do objeto do Convênio. Foi encaminhada notificação ao convenente, informando-o do resultado da análise, consoante o Ofício 570/2012/CGMC/SNPTur/MTur, de 11/5/2012 (peça 2, p. 29) .
11.1.	Em razão da ausência de resposta do convenente à mencionada diligência, o convenente foi inscrito no cadastro de inadimplência em 13/7/2012, pelo motivo 220 - não apresentação de documentação complementar.
11.2.	Foram encaminhadas novas diligências ao convenente e ao gestor à época da celebração do Convênio, em 16/07/2012, solicitando a apresentação de documentação complementar ou a restituição do valor repassado a título do Convênio 734945/2010.
11.3.	A irregularidade tratada no Relatório de Tomada de Contas Especial 181/2016, de 23/9/2016 (peça 2, p. 134-138) foi abordada na Ocorrência 1 (item 6 desta instrução técnica) : 
Ocorrência 1: Não comprovação da boa e regular aplicação dos recursos repassados pelo Convênio MTur nº 450/2010 (Siconv nº 734945/2010) , celebrado entre o Ministério do Turismo e a Prefeitura Municipal de Goiatins/TO (CNPJ 01.832.476/0001-51) , e que tinha por objeto o apoio à realização do projeto 'Micaretins - Carnaval fora de época de Goiatins' na data de 22/5/2010, em função de não apresentação ao MTur de documentação complementar comprobatória para continuidade de análise de prestação de contas do referido convênio.
Valor histórico: R$ 100.000,00, em 7/6/2012;
Condutas: 
a) não comprovar a boa e regular aplicação dos recursos repassados pelo Convênio MTur n. 450/2010 (Siconv n. 734945/2010) , celebrado entre o Ministério do Turismo e a Prefeitura Municipal de Goiatins/TO (CNPJ 01.832.476/0001-51) , e que tinha por objeto o apoio à realização do projeto 'Micaretins - Carnaval fora de época de Goiatins' na data de 22/5/2010.
11.4.	A responsabilidade dessa ocorrência foi apontada ao Sr. Neodir Saorin (CPF XXX.166.169-XX) e ao Sr. Vinicius Donnover Gomes (CPF XXX.806.991-XX) . Foi proposta a citação dos responsáveis.
11.5.	Diante da revelia do Sr. Neodir Saorin (CPF XXX.166.169-XX) , e inexistindo nos autos elementos que permitam concluir pela ocorrência de boa-fé ou de outros excludentes de culpabilidade em sua conduta, propõe-se que suas contas sejam julgadas irregulares e que o responsável seja condenado em débito, bem como que lhe seja aplicada a multa prevista no art. 57 da Lei 8.443/1992.
11.6.	Notou-se que há um ato administrativo e jurídico que releva destacar no âmbito da gestão do Sr. Vinicius Donnover Gomes (período da gestão: de 5/3/2012 a 31/12/2012 e de 1/1/2013 a 28/10/2013) que foi a proposição de representação criminal, em face do Sr. Neodir Saorin, ex-prefeito (peça 2, p. 36-42) . Em que pese a limitação do instrumento jurídico utilizado para obter ressarcimento dos danos causados, tal ato pode ser levado em consideração na dosimetria da sanção administrativa que eventualmente venha a lhe ser aplicada.  
11.7.	Em face da análise promovida nos itens 10.13/10.17, propõe-se rejeitar as alegações de defesa apresentadas pelo Sr. Vinicius Donnover Gomes (CPF XXX.806.991-XX) , uma vez que não foram suficientes para sanear as irregularidades a ele atribuídas. 
11.8.	Em consonância com o disposto no Acórdão 2.850/2018-TCU-2ª. Câmara, da relatoria do Ministro Augusto Nardes, e considerando os fatos relatados, os argumentos de defesa lograram afastar o débito imputado ao responsável. 
11.9.	No tocante à aferição da ocorrência de boa-fé em sua conduta, conforme determina o mandamento contido no § 2º do art. 202 do RI/TCU, entende-se que constam dos autos elementos que permitem reconhecê-la, conforme relatado no item 11.6. Assim, em não havendo outra irregularidade nas presentes contas, propõe-se que as contas do Sr. Vinicius Donnover Gomes (CPF XXX.806.991-XX) , sejam julgadas regulares com ressalva, dando-se-lhe quitação, nos termos do art. 12, § 2º, da Lei 8.443/92. 
11.10.	Na fase externa da TCE, foi identificada mais uma disfunção relevante na execução do Convênio MTur 450/2010 (Siconv 734945/2010) , a qual foi abordada na Ocorrência 2 (item 7 desta instrução técnica) :
Ocorrência 2: Não comprovação da boa e regular aplicação dos recursos repassados pelo Convênio MTur n. 450/2010 (Siconv n. 734945/2010) , celebrado entre o Ministério do Turismo e a Prefeitura Municipal de Goiatins/TO (CNPJ 01.832.476/0001-51) , e que tinha por objeto o apoio à realização do projeto 'Micaretins - Carnaval fora de época de Goiatins' na data de 22/5/2010, em função de não realização de licitação para contratação dos artistas, posto que optou pela contratação por inexigibilidade dos artistas, sem apresentação de contrato de exclusividade, e sem apresentação dos recibos firmados diretamente pelos artistas contratados ou por seus empresários com contrato de exclusividade.
Valor histórico: R$ 11.870,00, em 7/6/2012;
Condutas: 
- não comprovar a boa e regular aplicação dos recursos repassados pelo Convênio MTur n. 450/2010 (Siconv n. 734945/2010) , celebrado entre o Ministério do Turismo e a Prefeitura Municipal de Goiatins/TO (CNPJ 01.832.476/0001-51) , e que tinha por objeto o apoio à realização do projeto 'Micaretins - Carnaval fora de época de Goiatins' na data de 22/5/2010, em função de não realização de licitação para contratação dos artistas, posto que optou pela contratação por inexigibilidade dos artistas, sem apresentação de contrato de exclusividade, e sem apresentação dos recibos firmados diretamente pelos artistas contratados ou por seus empresários com contrato de exclusividade.
11.11.	A responsabilidade dessa ocorrência foi apontada ao Sr. Neodir Saorin (CPF XXX.166.169-XX) , tendo sido proposta a citação do responsável.
11.12.	Diante da revelia do Sr. Neodir Saorin (CPF XXX.166.169-XX) , e inexistindo nos autos elementos que permitam concluir pela ocorrência de boa-fé ou de outros excludentes de culpabilidade em sua conduta, propõe-se que suas contas sejam julgadas irregulares e que o responsável seja condenado em débito, bem como que lhe seja aplicada a multa prevista no art. 57 da Lei 8.443/1992.
INFORMAÇÕES ADICIONAIS
12.	Segundo informações coletadas na internet, o Sr. Neodir Saorin foi afastado do cargo de prefeito pelo prazo de 60 dias pela Câmara de Vereadores de Goiatins/TO no dia 16/8/2011. (Disponível em: http://www.goiatins.com/2011/08/prefeito-neodir-saorin-e-afastado.html ) . Acesso em: 25 out. 2018) . Posteriormente, em 1/3/2012, a Câmara de Vereadores cassou o mandato de prefeito do Sr. Neodir Saorin (Disponível em: http://surgiu.com.br/2012/05/26/justi%C3%A7a-mat%C3%A9m-cassa%C3%A7%C3%A3o-do-mandato-de-neodir-saorin/. Acesso em 25 out. 2018) .
12.1.	Consta nos autos a informação que foi instaurado pelo Departamento de Polícia Federal o Inquérito Policial n. 0192/2013-4 DPF/AGA/TO, tendo por objeto a apuração do Convênio em exame nesses autos (peça 2, p. 72 e 76) .
PROPOSTA DE ENCAMINHAMENTO
13.	Diante do exposto, submetemos os autos à consideração superior, propondo ao Tribunal:
a)	considerar revel para todos os efeitos o Sr. Neodir Saorin (CPF XXX.166.169-XX) , dando-se prosseguimento ao processo, com fulcro no art. 12, § 3º, da Lei 8.443/92; (item 9.4) 
b) rejeitar as alegações de defesa apresentadas pelo responsável Sr. Vinicius Donnover Gomes (CPF XXX.806.991-XX) ; (itens 10.8, 10.10, 10.16 e 10.17) 
c)	com fundamento nos arts. 1º, inciso I, 16, inciso III, alínea 'c', da Lei 8.443/1992 c/c os arts. 19 e 23, inciso III, da mesma Lei, e com arts. 1º, inciso I, 209, inciso II, 210 e 214, inciso III, do Regimento Interno, que sejam julgadas irregulares as contas do Sr. Neodir Saorin (CPF XXX.166.169-XX) , na condição de Prefeito do município de Goiatins/TO (gestão: de 1/1/2009 a 16/8/2011 e de 25/10/2011 a 4/3/2012) , e condená-lo, ao pagamento das quantias a seguir especificadas, com a fixação do prazo de quinze dias, a contar das notificações, para comprovarem, perante o Tribunal (art. 214, inciso III, alínea 'a', do Regimento Interno) , o recolhimento das dívidas aos cofres do Tesouro Nacional, atualizadas monetariamente e acrescidas dos juros de mora, calculados a partir das datas discriminadas, até a data dos recolhimentos, na forma prevista na legislação em vigor: (item 11.5) 
	VALOR ORIGINAL (R$) 
	DATA DA OCORRÊNCIA

	100.000,00
	7/6/2012

	11.870,00
	7/6/2012

Valor atualizado, e com juros de mora, até 25/8/2021: R$ 195.297,05 (peça 65) 
d)	aplicar ao Sr. Neodir Saorin (CPF XXX.166.169-XX) a multa prevista no art. 57 da Lei 8.443/1992 c/c o art. 267 do Regimento Interno, com a fixação do prazo de quinze dias, a contar da notificação, para comprovar, perante o Tribunal (art. 214, inciso III, alínea 'a', do Regimento Interno) , o recolhimento da dívida aos cofres do Tesouro Nacional, atualizada monetariamente desde a data do acórdão até a do efetivo recolhimento, se for paga após o vencimento, na forma da legislação em vigor; (item 11.5) 
e)	com fundamento nos arts. 1º, inciso I, 12, § 2º, 16, inciso II, 18 e 23, inciso II, da Lei 8.443/1992, c/c os arts. 1º, inciso I, 202, § 4º, 208 e 214, inciso II, do Regimento Interno, que sejam julgadas regulares com ressalva as contas do Sr. Vinicius Donnover Gomes (CPF XXX.806.991-XX) , dando-se-lhe quitação; (item 11.9) 
f)	autorizar, desde logo, nos termos do art. 28, inciso II, da Lei 8.443/1992, a cobrança judicial das dívidas, caso não atendidas as notificações;
g) autorizar, caso seja de interesse dos responsáveis, o pagamento das dívidas em até 36 parcelas, nos termos do art. 26 da Lei 8.443/1992 c/c o art. 217 do Regimento Interno, fixando-lhes o prazo de quinze dias, a contar do recebimento da notificação, para comprovarem perante o Tribunal o recolhimento da primeira parcela, e de trinta dias, a contar da parcela anterior, para comprovarem os recolhimentos das demais parcelas, devendo incidir sobre cada valor mensal, atualizado monetariamente, os juros de mora devidos, na forma prevista na legislação em vigor.
h)	enviar cópia do Acórdão que vier a ser proferido ao Ministério do Turismo e aos responsáveis, para ciência;
i)	encaminhar cópia da deliberação ao Procurador-Chefe da Procuradoria da República no Tocantins, nos termos do § 3º do art. 16 da Lei 8.443/1992 c/c o § 7º do art. 209 do Regimento Interno do TCU, para adoção das medidas cabíveis; e comunicar-lhe que o relatório e o voto que a fundamentarem podem ser acessados por meio do endereço eletrônico www.tcu.gov.br/acordaos e que, caso haja interesse, o Tribunal pode enviar-lhe cópia desses documentos sem qualquer custo."
2.	Por meio do parecer a seguir transcrito (peça 69) , o membro do Ministério Público junto ao TCU teceu observações adicionais e, ao fim, anuiu aos encaminhamentos da unidade técnica.
"Trata-se de Tomada de Contas Especial (TCE) instaurada pelo Ministério do Turismo (MTur) em desfavor de Neodir Saorin, ex-prefeito do Município de Goiatins/TO (gestão de 1/1/2009 a 16/8/2011 e de 25/10/2011 a 4/3/2012) , em razão da impugnação total das despesas do Convênio 450/2010 (Siconv 734945/2010) , cujo objeto era a realização do projeto 'Micaretins - Carnaval fora de época de Goiatins' (peça 1, p. 25) . 
2.	O ajuste esteve vigente entre 22/5/2010 a 6/10/2010 e foi orçado em R$ 109.000,00, dos quais R$ 100.000,00 em recursos federais. O valor foi creditado na conta vinculada em 29/6/2010. O prazo para prestação de contas expirou em 5/11/2010 (peças 1, p. 31, 38, 43 e 49; 2, p. 10) .
3.	A Secretaria de Controle Externo de Tomada de Contas Especial (Secex-TCE) promoveu a citação do Sr. Neodir Saorin em solidariedade com o Sr. Vinícius Donnover Gomes - prefeito substituto de 16/8/2011 a 25/10/2011 e sucessor a partir de 5/3/2012 - pela totalidade dos valores transferidos, em face da não apresentação de documentação complementar apta a comprovar a regularidade da aplicação (peças 5 e 27) . 
4.	Após exame das alegações de defesa apresentadas apenas pelo Sr. Vinícius Donnover Gomes (peça 48) , a Secex-TCE propôs julgar irregulares as contas do Sr. Neodir Saorin, imputando-lhe débito integral e aplicando-lhe a multa prevista no art. 57 da Lei 8.443/1992. Propôs, ainda, julgar regulares com ressalva as contas do Sr. Vinícius Donnover (peças 51-53) .
5.	Em minha primeira manifestação (peça 54) , observei que a citação do Sr. Neodir Saorin realizada por edital não continha todos os termos da conduta descrita na instrução de peça 5, uma vez que não mencionou a 'contratação por inexigibilidade dos artistas, sem apresentação de contrato de exclusividade, e sem apresentação dos recibos firmados diretamente pelos artistas contratados ou por seus empresários com contrato de exclusividade'. Por esse motivo, sugeri a renovação da citação, proposta que foi acolhida por Vossa Excelência (peça 56) .
6.	Novamente houve insucesso da notificação por via postal, o que ensejou a publicação de novo edital (peça 63) . Mais uma vez, o Sr. Neodir Saorin se manteve silente. Diante disso, a unidade instrutiva ratificou a proposta formulada anteriormente (peças 66-68) .
7.	De minha parte, anuo ao encaminhamento proposto.
8.	Não constam dos autos documentos capazes de comprovar a regular execução física e financeira do Convênio 450/2010. O plano de trabalho aprovado previa a aplicação integral dos recursos em despesas com apresentações artísticas  (peça 1, p. 60-61) . O município contratou a empresa WC Eventos Ltda. por inexigibilidade, com fundamento no art. 25, inciso III, da Lei 8.666/1993, mediante a apresentação de carta de exclusividade relativa a uma das atrações e apenas para o dia e local do evento (peças 1, p. 84 e 87-88, e 2, p. 2-3) .
9.	O extrato bancário, a ordem de pagamento e a nota fiscal emitida indicam que houve pagamento de R$ 109.000,00 à empresa contratada (peça 2, p. 11 e 22-23) . Não foram apresentados, no entanto, recibos que pudessem comprovar o efetivo recebimento dos cachês pelos artistas.
10.	No que tange à execução física, a prestação de contas apresentada (peças 1, p. 54-112, e 2, p. 1-23) não trouxe elementos que pudessem comprovar a efetiva realização do evento e a apresentação das atrações previstas. Conforme consta da Nota Técnica de Análise 444/2012 (peça 2, p. 24-28) , teriam sido encaminhadas algumas fotos - que não constam destes autos -, mas essas não demonstrariam a execução dos shows. Por isso, foi solicitada a complementação da documentação pelo convenente, o que não ocorreu.
11.	Relativamente à execução financeira, no caso concreto em exame, a ausência de comprovação do recebimento dos cachês pelos artistas compromete o estabelecimento do nexo de causalidade. O Convênio 450/2010 foi firmado após a vigência da Portaria MTur 153/2009, portaria essa que passou a prever, em seu art. 17, parágrafo 2º, a apresentação, quando da prestação de contas, do 'documento comprobatório do efetivo recebimento do cachê' por parte dos artistas. A obrigação de apresentar os recibos emitidos pelos artistas também constou expressamente do termo de convênio (peça 1, p. 31, cláusula 3ª, II, alíneas 'oo' e 'pp') .
12.	Foi nessa linha o entendimento expresso no voto condutor do Acórdão 11.787/2020-TCU-1ª Câmara, do Ministro Bruno Dantas. Naquele caso, esta Corte deixou de exigir o comprovante de recebimento de cachês pelos artistas para fim do estabelecimento do nexo causal porque o convênio examinado era de 2008, anterior, portanto, à Portaria MTur 153/2009. O excerto transcrito a seguir destaca a referida portaria como marco para a exigência dos recibos emitidos pelos artistas para fins de estabelecimento do nexo causal:
A meu ver, a prolação do recente Acórdão 1.892/2020-TCU-Plenário exige que a questão seja analisada sob novo olhar, visto que o Tribunal pode se deter novamente sobre essa questão. Destaco que o presente caso apresenta a mesma situação fática daquele em que se baseou o referido acórdão, o que exige que seja dado a este processo o mesmo deslinde daquele outro.
Os dois casos referem-se a convênios celebrados em 2008, portanto antes da Portaria MTur 153/2009. Somente após a vigência do referido normativo, passaram a ser exigidos na prestação de contas, nos termos do art. 17, § 2º, os documentos comprobatórios do efetivo recebimento do cachê pelos artistas.
Muito embora não fosse esse o posicionamento que vinha adotando nos processos de minha relatoria, ajuízo que, agora, em convênios celebrados antes da Portaria MTur 153/2009, o Tribunal deve admitir a composição do nexo de causalidade com os documentos que comprovem o pagamento à empresa contratada, sem necessidade de apresentar os recibos dos cachês, já que isso não era exigido do gestor à época. Friso que, a despeito da irregularidade relacionada à contratação indevida por inexigibilidade de licitação, tal entendimento só é possível por terem sido verificadas a efetiva execução física do objeto conveniado e a inexistência de elementos que caracterizem superfaturamento dos cachês artísticos. (destacamos) 
13.	Mais recentemente, o Acórdão 5938/2021-TCU-Primeira Câmara, de relatoria do Ministro Benjamin Zymler, também definiu a Portaria MTur 153/2009 como marco temporal para a exigência dos recibos dos artistas para o estabelecimento do nexo causal.
14.	Assim, em face da ausência de documentos aptos a comprovar a regularidade da execução física e financeira da avença, não é possível elidir o débito. A responsabilização deve recair sobre o Sr. Neodir Saorin, em cuja gestão o ajuste esteve vigente e os recursos foram aplicados. 
15.	Quanto à responsabilização do Sr. Vinícius Donnover Gomes, compartilho do entendimento da unidade instrutiva no sentido de que o não atendimento das diligências do MTur que solicitaram a complementação da prestação de contas deve ensejar apenas ressalva em suas contas. Como relatado pela Secex-TCE, ele não geriu os recursos e ingressou com representação criminal contra seu antecessor, sendo, a meu ver, de excessivo rigor julgar irregulares suas contas pela não apresentação de documentos complementares.
Diante do exposto, este membro do Ministério Público de Contas manifesta-se de acordo com a proposta de mérito formulada pela Secex-TCE (peças 66-68) ."
	É o relatório.

Maressa Marinho de Carvalho Barbosa (10.260/OAB-TO), Públio Borges Alves (2365/OAB-TO) e outros, representando Vinicius Donnover Gomes.

Procurador Sergio Ricardo Costa Caribé.

TOMADA DE CONTAS ESPECIAL. AUSÊNCIA DE DOCUMENTAÇÃO APTA A COMPROVAR A REGULAR APLICAÇÃO DOS RECURSOS. REJEIÇÃO DA PRESTAÇÃO FINAL DE CONTAS. CITAÇÃO. REVELIA DE UM DOS RESPONSÁVEIS. REJEIÇÃO DAS ALEGAÇÕES DE DEFESA APRESENTADAS PELO OUTRO RESPONSÁVEL. CONTAS IRREGULARES, DÉBITO E MULTA AO RESPONSÁVEL QUE GERIU OS RECURSOS. CONTAS REGULARES COM RESSALVAS AO OUTRO RESPONSÁVEL.

TOMADA DE CONTAS ESPECIAL (TCE)

Secretaria de Controle Externo de Tomada de Contas Especial (SecexTCE).

Examino Tomada de Contas Especial instaurada pelo Ministério do Turismo, originalmente em desfavor do Sr. Neodir Saorin, na condição de Prefeito do município de Goiatins/TO (gestão de 1/1/2009 a 16/8/2011 e de 25/10/2011 a 4/3/2012) , em razão de não apresentação de documentação exigida para a prestação de contas do Convênio MTur 450/2010 (Siconv n. 734945/2010) (peça 1, p. 25-43) , firmado entre o Ministério do Turismo (MTur) e a Prefeitura Municipal de Goiatins/TO e que tinha por objeto o apoio à realização do projeto "Micaretins - Carnaval fora de época de Goiatins", conforme Plano de Trabalho (peça 1, p. 60) .
2.	O Convênio Siconv 734945/2010 foi firmado no valor de R$ 109.000,00, sendo R$ 100.000,00 à conta do concedente e R$ 9.000,00 referentes à contrapartida do convenente (peça 1, p. 31-32) . Teve vigência de 22/5/2010 a 29/8/2010, sendo prorrogado de ofício por meio de apostilamento até 6/10/2010 (peça 1, p. 49) , com mais 30 dias para a apresentação da prestação de contas, conforme cláusula décima segunda (peça 1, p. 38) .
3.	A prestação de contas foi enviada por meio do Ofício 16/2011, de 6/1/2011, da Prefeitura Municipal de Goiatins/TO (peça 1, p. 54-112; peça 2, p. 1-23) . 
4.	Após analisar as documentações apresentadas, o concedente emitiu a Nota Técnica de Análise 444/2012, de 9/5/2012 (peça 2, p. 24-28) , por meio da qual solicitou os seguintes documentos que se encontravam ausentes, dentre outros: (i) declaração do convenente atestando a realização do evento; (ii) relatórios de cumprimento do objeto e de execução físico-financeira; (iii) fotografia, filmagem e/ou material de divulgação pós-evento (publicação em jornais, revistas ou reportagens televisivas) , que comprovassem a efetiva realização do evento e a utilização da logomarca do MTur; e (iv) fotografia, filmagem e/ou material de divulgação pós-evento (publicação em jornais, revistas ou reportagens televisivas) , que comprovassem a efetiva apresentação artística no evento proposto.
5.	A prefeitura não apresentou tais documentações e informações complementares que lhe foram solicitadas. Por conseguinte, o MTur emitiu a Nota Técnica de Análise 162/2015 (peça 2, p. 85-88) , da Coordenação Especial de Prestação de Contas, de 3/12/2015, concluindo pela reprovação da prestação de contas apresentada.
6.	Diante do não saneamento das irregularidades apontadas e da não devolução dos recursos, instaurou-se a presente Tomada de Contas Especial.
7.	No âmbito deste Tribunal, a Secretaria de Controle Externo de Tomada de Contas Especial (SecexTCE) , em instrução à peça 5, propôs a inclusão, no rol de responsáveis, do Sr. Vinicius Donnover Gomes, na condição de Prefeito do município de Goiatins/TO (gestão de 5/3/2012 a 31/12/2012 e de 1/1/2013 a 28/10/2013) , e sua citação solidária com a do Sr. Neodir Saorin, Prefeito do município de Goiatins/TO (gestão de 1/1/2009 a 16/8/2011 e de 25/10/2011 a 4/3/2012) , em função das seguintes condutas:
7.1.	Não comprovação da boa e regular aplicação dos recursos repassados pelo Convênio MTur 450/2010 (Siconv nº 734945/2010) , em função de não apresentação, ao concedente, de documentação complementar comprobatória para continuidade de análise de prestação de contas do referido convênio; e
7.2.	Não comprovação da boa e regular aplicação dos recursos repassados pelo Convênio MTur n. 450/2010 (Siconv n. 734945/2010) , em função de não realização de licitação para contratação dos artistas, posto que optou pela contratação por inexigibilidade dos artistas, sem apresentação de contrato de exclusividade, e sem apresentação dos recibos firmados diretamente pelos artistas contratados ou por seus empresários com contrato de exclusividade.
8.	Devido ao insucesso da notificação por via postal do Sr. Neodir Saorin, realizou-se sua citação por meio de edital (peça 63) . Contudo, o responsável não compareceu aos autos para apresentar suas alegações de defesa, razão pela qual a SecexTCE propõe considerá-lo revel, dando-se seguimento ao processo, nos termos do art. 12, § 3º, da Lei 8.443/92.
9.	Por sua vez, o Sr. Vinicius Donnover Gomes apresentou suas alegações de defesa que foram avaliadas pela unidade técnica. 
10.	Ao final, a SecexTCE propõe, no essencial, julgar irregulares as contas do Sr. Neodir Saorin, imputando-lhe débito integral e lhe aplicando multa, e julgar regulares com ressalva as contas do Sr. Vinícius Donnover. 
11.	Acompanho as conclusões e encaminhamentos da SecexTCE, as quais também contaram com a anuência do membro do Ministério Público junto ao TCU (MPTCU) , cujos fundamentos adoto como minhas razões de decidir, sem prejuízo dos breves comentários que faço a seguir.
12.	Não constam dos autos documentos capazes de comprovar a regular execução física e financeira do Convênio 450/2010. O plano de trabalho aprovado previa a aplicação integral dos recursos em despesas com apresentações artísticas  (peça 1, p. 60-61) . O município contratou a empresa WC Eventos Ltda. por inexigibilidade, com fundamento no art. 25, inciso III, da Lei 8.666/1993, mediante a apresentação de carta de exclusividade relativa a uma das atrações e apenas para o dia e local do evento (peças 1, p. 84 e 87-88, e 2, p. 2-3) .
13.	O extrato bancário, a ordem de pagamento e a nota fiscal emitida indicam que houve pagamento de R$ 109.000,00 à empresa contratada (peça 2, p. 11 e 22-23) . Não foram apresentados, no entanto, recibos que pudessem comprovar o efetivo recebimento dos cachês pelos artistas.
14.	No que tange à execução física, a prestação de contas apresentada (peças 1, p. 54-112, e 2, p. 1-23) não trouxe elementos que pudessem comprovar a efetiva realização do evento e a apresentação das atrações previstas. Conforme consta da Nota Técnica de Análise 444/2012 (peça 2, p. 24-28) , teriam sido encaminhadas algumas fotos - que não constam destes autos -, mas essas não demonstrariam a execução dos shows. Por isso, foi solicitada a complementação da documentação pelo convenente, o que não ocorreu.
15.	Relativamente à execução financeira, no caso concreto em exame, a ausência de comprovação do recebimento dos cachês pelos artistas compromete o estabelecimento do nexo de causalidade. O Convênio 450/2010 foi firmado após a vigência da Portaria MTur 153/2009, portaria essa que passou a prever, em seu art. 17, parágrafo 2º, a apresentação, quando da prestação de contas, do "documento comprobatório do efetivo recebimento do cachê" por parte dos artistas. A obrigação de apresentar os recibos emitidos pelos artistas também constou expressamente do termo de convênio (peça 1, p. 31, cláusula 3ª, II, alíneas "oo" e "pp") .
16.	Foi nessa linha o entendimento expresso no voto condutor do Acórdão 11.787/2020-TCU-1ª Câmara, do Ministro Bruno Dantas. Naquele caso, esta Corte deixou de exigir o comprovante de recebimento de cachês pelos artistas para fim do estabelecimento do nexo causal porque o convênio examinado era de 2008, anterior, portanto, à Portaria MTur 153/2009. O excerto transcrito a seguir destaca a referida portaria como marco para a exigência dos recibos emitidos pelos artistas para fins de estabelecimento do nexo causal (destaques acrescidos) :
A meu ver, a prolação do recente Acórdão 1.892/2020-TCU-Plenário exige que a questão seja analisada sob novo olhar, visto que o Tribunal pode se deter novamente sobre essa questão. Destaco que o presente caso apresenta a mesma situação fática daquele em que se baseou o referido acórdão, o que exige que seja dado a este processo o mesmo deslinde daquele outro.
Os dois casos referem-se a convênios celebrados em 2008, portanto antes da Portaria MTur 153/2009. Somente após a vigência do referido normativo, passaram a ser exigidos na prestação de contas, nos termos do art. 17, § 2º, os documentos comprobatórios do efetivo recebimento do cachê pelos artistas.
Muito embora não fosse esse o posicionamento que vinha adotando nos processos de minha relatoria, ajuízo que, agora, em convênios celebrados antes da Portaria MTur 153/2009, o Tribunal deve admitir a composição do nexo de causalidade com os documentos que comprovem o pagamento à empresa contratada, sem necessidade de apresentar os recibos dos cachês, já que isso não era exigido do gestor à época. Friso que, a despeito da irregularidade relacionada à contratação indevida por inexigibilidade de licitação, tal entendimento só é possível por terem sido verificadas a efetiva execução física do objeto conveniado e a inexistência de elementos que caracterizem superfaturamento dos cachês artísticos.
17.	Mais recentemente, o Acórdão 5938/2021-TCU-Primeira Câmara, de relatoria do Ministro Benjamin Zymler, também definiu a Portaria MTur 153/2009 como marco temporal para a exigência dos recibos dos artistas para o estabelecimento do nexo causal.
18.	Assim, em face da ausência de documentos aptos a comprovar a regularidade da execução física e financeira da avença, não é possível elidir o débito. A responsabilização deve recair sobre o Sr. Neodir Saorin, em cuja gestão o ajuste esteve vigente e os recursos foram aplicados. 
19.	Quanto à responsabilização do Sr. Vinícius Donnover Gomes, compartilho do entendimento da unidade instrutiva no sentido de que o não atendimento das diligências do MTur que solicitaram a complementação da prestação de contas deve ensejar apenas ressalva em suas contas. Como relatado pela SecexTCE, ele não geriu os recursos e ingressou com representação criminal contra seu antecessor, sendo, a meu ver, de excessivo rigor julgar irregulares suas contas pela não apresentação de documentos complementares.
20.	Em consequência da representação criminal acima mencionada, consta nos autos a informação de que foi instaurado pelo Departamento de Polícia Federal o Inquérito Policial n. 0192/2013-4 DPF/AGA/TO, tendo por objeto a apuração do Convênio em exame nestes autos (peça 2, p. 72 e 76) .
21.	Por último, a SecexTCE informou que, no dia 16/8/2011, o Sr. Neodir Saorin foi afastado do cargo de prefeito pelo prazo de 60 dias pela Câmara de Vereadores de Goiatins/TO, e que, posteriormente, em 1/3/2012, a referida Câmara também cassou o mandato daquele prefeito.
	Ante o exposto, acompanhando os posicionamentos uniformes da SecexTCE e do MPTCU, VOTO por que este Colegiado adote a minuta de acórdão que ora submeto à aprovação.
TCU, Sala das Sessões, em 3 de maio de 2022.
Ministro JOÃO AUGUSTO RIBEIRO NARDES 
Relator